---
title: "Regresión logística y análisis discriminante"
subtitle: "Issue #55 — MA2003B, equipo 7"
lang: es
format:
  pdf:
    papersize: letter
    geometry: margin=2.5cm
    toc: true
    toc-depth: 3
    number-sections: false
    fig-pos: "H"
    include-in-header:
      # Sin esto, las tablas y los prints anchos se salen del margen: fvextra
      # parte los renglones largos de los bloques verbatim en vez de recortarlos.
      text: |
        \usepackage{fvextra}
        \DefineVerbatimEnvironment{Highlighting}{Verbatim}{breaklines,commandchars=\\\{\}}
        \DefineVerbatimEnvironment{OutputCode}{Verbatim}{breaklines,commandchars=\\\{\}}
# Motor knitr (no jupyter): los chunks son de R. Requiere el paquete rmarkdown,
# ya registrado en renv.lock.
engine: knitr
knitr:
  opts_chunk:
    collapse: true
    comment: "#>"
    message: false
    warning: false
    fig.width: 6
    fig.height: 3.6
    dpi: 150
    dev: "pdf"
---


```{r}
library(nanoparquet)
library(dplyr)

sima_scores = read_parquet("../data/processed/pca_puntuaciones_diarias.parquet")
sima_modelado  = read_parquet("../data/processed/sima_diario_modelado.parquet")

# fecha es hora local de pared sin zona horaria (ver CLAUDE.md); nanoparquet la
# lee como UTC y R la despliega en America/Monterrey, corriéndola 6 horas.
# Fijar el atributo, no convertir (as.POSIXct(tz=) sí correría los datos).
attr(sima_scores$fecha, "tzone") <- "UTC"
attr(sima_modelado$fecha, "tzone") <- "UTC"

summary(sima_scores)
summary(sima_modelado)
```

## Unión con la matriz de diseño

Las puntuaciones del PCA (`sima_scores`) solo traen `estacion`, `fecha`, `particion`
y las tres componentes. Zona, calendario y la variable respuesta viven en
`sima_modelado`, así que se unen por `(estacion, fecha)`.

```{r}
sima_disc <- sima_scores |>
  inner_join(
    sima_modelado |>
      select(estacion, fecha, zona, tipo_dia, temporada, excede_anio_5),
    by = c("estacion", "fecha")
  )

stopifnot(nrow(sima_disc) == nrow(sima_scores))
summary(sima_disc)
```

## Categóricas: referencia explícita y dummies k−1

Referencia por variable (issue #55):

- `zona`: **Noreste**, la de menor tasa de excedencia (19.0 %, `docs/05_estacionalidad_ozono.pdf`) — baseline de menor riesgo.
- `tipo_dia`: **laborable**, el nivel más frecuente y el orden natural de `NIVELES_TIPO_DIA` en `src/agregacion_diaria.py`.
- `temporada`: **invierno**, temporada de menor actividad fotoquímica.

`festivo` no se agrega aparte: por construcción (`src/agregacion_diaria.py`,
`marcar_calendario`) `tipo_dia == "festivo"` es idéntico a `festivo == 1` — son
la misma indicadora. Incluir ambas duplicaría la columna y generaría
colinealidad perfecta; la dummy `tipo_dia_festivo` ya la cubre.

```{r}
sima_disc <- sima_disc |>
  mutate(
    zona = relevel(factor(zona), ref = "Noreste"),
    tipo_dia = factor(tipo_dia,
                       levels = c("laborable", "sabado", "domingo", "festivo")),
    temporada = factor(temporada,
                        levels = c("invierno", "primavera", "verano", "otoño"))
  )

dummies <- model.matrix(~ zona + tipo_dia + temporada, data = sima_disc)[, -1]
colnames(dummies) <- gsub("^zona|^tipo_dia|^temporada", "", colnames(dummies))
colnames(dummies) <- c(
  paste0("zona_", colnames(dummies)[1:6]),
  paste0("tipo_dia_", colnames(dummies)[7:9]),
  paste0("temporada_", colnames(dummies)[10:12])
)

sima_disc <- cbind(sima_disc, dummies)
stopifnot(ncol(dummies) == 12)  # 6 zona + 3 tipo_dia + 3 temporada
summary(sima_disc)
```


## Partición

Entrenamiento 2021–2024, validación 2025, como decidió el equipo (#54, #55).
`sima_scores` ya trae `particion` calculada así desde el PCA — se reutiliza
en vez de recalcularla a partir de `fecha`, para garantizar que el PCA y los
modelos de clasificación usan exactamente la misma frontera y que ninguno
vio 2025 durante el ajuste.

```{r}
table(sima_disc$particion)

sima_train <- sima_disc |> filter(particion == "entrenamiento")
sima_valid <- sima_disc |> filter(particion == "validacion")

range(sima_train$fecha)
range(sima_valid$fecha)
```

**Limitación de la partición** (cuantificada en `docs/05_estacionalidad_ozono.pdf`):
como 2025 termina el 30 de junio, la validación es 52.3 % primavera, 32.2 %
invierno, 15.5 % verano y 0 % otoño, contra un entrenamiento repartido casi
por igual (23.1–26.0 %). La tasa base de excedencia pasa de 29.31 % a
41.50 %, 12.2 puntos que vienen del calendario y no del modelo. El AUC es
menos sensible a la tasa base que la exactitud, lo que amortigua el problema
pero no lo elimina — por eso la exactitud no se usa como métrica de decisión
más adelante.

```{r}
mean(sima_train$excede_anio_5, na.rm = TRUE)
mean(sima_valid$excede_anio_5, na.rm = TRUE)
```

## Regresión logística

Respuesta `excede_anio_5`; predictores las tres componentes retenidas en #54
más los 12 dummies (zona, tipo_dia, temporada) del paso anterior. Se arma la
fórmula a partir de los nombres de columna en vez de escribirla a mano, para
que quede ligada a los dummies que de verdad existen en `sima_disc` — si
cambia el catálogo de zonas, la fórmula lo sigue sin que haya que tocarla.

```{r}
predictores <- c("PC1", "PC2", "PC3",
                  grep("^zona_|^tipo_dia_|^temporada_", names(sima_disc), value = TRUE))
formula_log <- reformulate(predictores, response = "excede_anio_5")
formula_log
```

Ajuste sobre `sima_train` únicamente — `sima_valid` no participa del ajuste,
solo de la evaluación:

```{r}
modelo_log <- glm(formula_log, data = sima_train, family = binomial)
summary(modelo_log)
```

### Razones de momios

La tabla que cuenta la historia (issue #55): `exp(coeficiente)` convierte la
escala logit a razón de momios, e `IC 95%` viene de `broom::tidy` con
`conf.int = TRUE` (Wald, no perfil de verosimilitud — más rápido y suficiente
para reportar signo y magnitud).

```{r}
library(broom)

momios_log <- tidy(modelo_log, exponentiate = TRUE, conf.int = TRUE) |>
  filter(term != "(Intercept)")
momios_log
```

### Razones de momios por componente

Los tres ejes retenidos en #54, con su nombre interpretativo (no solo
"PC1/PC2/PC3") porque ese es justo el requisito que #54 le impone a esta
tabla: sin nombre, una razón de momios sobre un componente es ilegible.

```{r}
nombres_pc <- c(PC1 = "Carga primaria de combustión",
                 PC2 = "Forzamiento fotoquímico",
                 PC3 = "Estancamiento atmosférico")

momios_pc <- momios_log |>
  filter(term %in% names(nombres_pc)) |>
  mutate(eje = nombres_pc[term], .before = 1) |>
  select(eje, termino = term, momios = estimate,
         ic_inf = conf.low, ic_sup = conf.high, p.value)
momios_pc
```

Cada razón de momios es **por desviación estándar** del componente, no por
unidad arbitraria — así lo dejó #54 al construir `sima_scores` (puntuaciones
ya estandarizadas del PCA), y es lo que hace comparables los tres momios
entre sí pese a que las cargas originales tengan escalas distintas.

```{r}
library(ggplot2)

fig_momios <- ggplot(momios_pc, aes(x = momios, y = reorder(eje, momios))) +
  geom_vline(xintercept = 1, linetype = "dashed", colour = "grey60") +
  geom_pointrange(aes(xmin = ic_inf, xmax = ic_sup), colour = "#2c7fb8", linewidth = 0.8) +
  geom_text(aes(label = sprintf("%.2f", momios)), vjust = -1, size = 3.5) +
  labs(title = "Razones de momios por componente",
       subtitle = "Excedencia MDA8 > 51 ppb — IC 95 %",
       x = "Razón de momios", y = NULL) +
  theme_minimal()

fig_momios
ggsave("../reports/figuras/momios_componentes.pdf", fig_momios,
       width = 6, height = 3.6, units = "in")
```

Los tres quedan por encima de 1 con el intervalo lejos de esa línea: subir
una desviación estándar en cualquiera de los tres ejes se asocia con mayores
momios de excedencia, controlando por zona y calendario. El de mayor efecto
es el forzamiento fotoquímico, seguido de la combustión primaria — consistente
con que el ozono es un contaminante secundario que necesita tanto precursores
como las condiciones para formarse fotoquímicamente, no solo lo primero.

### Evaluación en validación: AUC, sensibilidad, especificidad

**Nunca exactitud** — con 41.50 % de excedencia base en validación, un
clasificador constante ya acierta bien sin distinguir nada.

```{r}
library(pROC)

p_valid <- predict(modelo_log, newdata = sima_valid, type = "response")
roc_log <- roc(sima_valid$excede_anio_5, p_valid, quiet = TRUE)

auc(roc_log)
```

Criterio de logro del issue: AUC ≥ 0.75 en validación. Umbral de clasificación
para sensibilidad/especificidad y matriz de confusión — el que maximiza
sensibilidad + especificidad (Youden), declarado explícitamente en vez de
asumir 0.5:

```{r}
umbral_log <- coords(roc_log, "best", best.method = "youden", ret = "threshold")
umbral_log <- as.numeric(umbral_log)
umbral_log

pred_log <- factor(p_valid >= umbral_log, levels = c(FALSE, TRUE),
                    labels = c("no_excede", "excede"))
obs_log <- factor(sima_valid$excede_anio_5, levels = c(0, 1),
                   labels = c("no_excede", "excede"))

matriz_log <- table(observado = obs_log, predicho = pred_log)
matriz_log

coords(roc_log, umbral_log, ret = c("sensitivity", "specificity"))
```

La curva ROC y la matriz de confusión no se grafican aquí: se construyen más
abajo con los dos modelos en una sola figura (`roc_modelos.pdf` y
`matriz_confusion.pdf`), que es como las pide el issue #55. Las versiones
provisionales solo del logístico (`roc_log.pdf`, `matriz_confusion_log.pdf`)
quedaron retiradas al existir la comparativa.

### Análisis de umbral

Cada punto de la curva ROC es un umbral distinto; esta tabla lo hace
explícito para un puñado de candidatos, en vez de comprometerse solo con el
de Youden. Se incluye exactitud a propósito, para mostrar por qué **no** se
usa como criterio: sube con el umbral más alto (clasifica casi todo como
"no excede", la clase mayoritaria) mientras la sensibilidad se desploma —
exactamente el efecto que el checklist de la issue #55 advierte.

```{r}
candidatos <- c(youden = umbral_log, `0.5` = 0.5,
                 tasa_base_train = mean(sima_train$excede_anio_5, na.rm = TRUE),
                 tasa_base_valid = mean(sima_valid$excede_anio_5, na.rm = TRUE))

tabla_umbrales <- coords(roc_log, candidatos,
                          ret = c("threshold", "sensitivity", "specificity", "accuracy")) |>
  mutate(criterio = names(candidatos), .before = 1)

tabla_umbrales
```

Sensibilidad y especificidad se mueven en direcciones opuestas al mover el
umbral — no hay un punto que maximice ambas a la vez, por eso Youden
(maximizar su suma) es un criterio razonable por defecto y no un óptimo
universal: si el costo de una excedencia no detectada fuera mucho mayor que
el de una falsa alarma, convendría un umbral más bajo que sacrifique
especificidad por sensibilidad.



## Análisis discriminante lineal

La segunda técnica de `tab:tecnicas` (`reports/secciones/objetivo_tecnicas.tex`)
sobre la misma matriz de diseño y la misma respuesta que la logística. El
contraste es lo que interesa: el discriminante sí supone normalidad
multivariada dentro de cada clase y homocedasticidad entre clases, supuestos que
la logística no necesita. Si ambos coinciden, el resultado no depende de esos
supuestos; si difieren, la diferencia se lee contra ellos.

### Verificación de supuestos

Box-Cox (#52) dejó los predictores originales con `|sesgo| < 0.5`, y las
componentes son combinaciones lineales de esos predictores. Se verifica sobre
las puntuaciones, que es donde el supuesto opera, y por clase, que es como lo
exige el discriminante:

```{r}
sesgo <- function(x) {
  x <- x[!is.na(x)]
  sum((x - mean(x))^3) / (length(x) * sd(x)^3)
}

sima_train |>
  filter(!is.na(excede_anio_5)) |>
  group_by(excede_anio_5) |>
  summarise(across(c(PC1, PC2, PC3), ~ round(sesgo(.x), 3)), n = n())
```

Los seis sesgos quedan por debajo de 0.4 en valor absoluto, así que la
aproximación a normalidad se sostiene sobre las componentes.

La homocedasticidad es otra historia. No se usa la M de Box: con más de 15,000
observaciones rechaza cualquier diferencia por pequeña que sea, así que su
$p$-valor no informa. Se comparan las matrices de covarianza directamente:

```{r}
cov_por_clase <- function(y) {
  sima_train |>
    filter(excede_anio_5 == y) |>
    dplyr::select(PC1, PC2, PC3) |>
    cov()
}

S0 <- cov_por_clase(0)
S1 <- cov_por_clase(1)

round(sqrt(diag(S1)) / sqrt(diag(S0)), 3)  # razón de desviaciones estándar
c(det_no_excede = det(S0), det_excede = det(S1))
```

Las razones son 0.883, 0.694 y 0.924: los días de excedencia son **menos
dispersos** que los de no excedencia, sobre todo en el eje fotoquímico (PC2),
y la varianza generalizada cae de 19.6 a 6.1. El supuesto de covarianzas
iguales no se cumple estrictamente. Se declara aquí y se retoma al comparar los
dos modelos, en vez de sustituirlo por un discriminante cuadrático: la issue
pide el lineal como contraste de la logística, y cambiar de técnica a medio
camino cambiaría lo que se está contrastando.

Un segundo desvío, más grosero: los 12 dummies son binarios, y una indicadora
no es normal bajo ninguna transformación. El discriminante lineal es conocido
por tolerarlo — el clasificador resultante sigue siendo una frontera lineal
razonable — pero la evidencia de que aquí lo tolera es empírica, y está en la
comparación de más abajo, no en el supuesto.

### Ajuste

Misma fórmula, misma partición de entrenamiento. Las probabilidades previas se
dejan en las proporciones observadas (el comportamiento por defecto de
`MASS::lda`) en vez de fijarlas en 0.5: la tasa base de excedencia es
información del problema, no un artefacto del muestreo.

`MASS::select` no existe, pero `MASS` sí enmascara otras funciones de `dplyr`
al cargarse después; por eso los `select` de aquí en adelante van calificados
como `dplyr::select`.

```{r}
library(MASS)

modelo_lda <- lda(formula_log, data = sima_train)
modelo_lda$prior
```

Coeficientes de la única función discriminante — con dos clases hay
$\min(k-1, p) = 1$:

```{r}
coef_lda <- data.frame(termino = rownames(modelo_lda$scaling),
                        LD1 = round(as.numeric(modelo_lda$scaling), 4))
coef_lda
```

El orden y el signo reproducen los de la logística: primavera y otoño pesan
más que verano, el Noroeste y el Suroeste son las zonas de mayor riesgo, y
entre las componentes manda el forzamiento fotoquímico (PC2) sobre la carga
primaria (PC1) y el estancamiento (PC3). Los coeficientes no son razones de
momios y no se leen como tales; son la dirección en la que las dos clases se
separan al máximo.

### Evaluación en validación

Se usa la probabilidad posterior de la clase "excede" como puntaje continuo,
para que la ROC sea comparable con la de la logística — no la clase que
`predict` asigna por defecto, que ya trae incorporado un umbral de 0.5.

```{r}
p_valid_lda <- predict(modelo_lda, newdata = sima_valid)$posterior[, "1"]
roc_lda <- roc(sima_valid$excede_anio_5, p_valid_lda, quiet = TRUE)

auc(roc_lda)
```

Mismo criterio de umbral que en la logística (Youden), para que la comparación
de sensibilidad y especificidad no confunda el efecto del modelo con el de una
regla de corte distinta:

```{r}
umbral_lda <- as.numeric(coords(roc_lda, "best", best.method = "youden",
                                 ret = "threshold"))
umbral_lda

pred_lda <- factor(p_valid_lda >= umbral_lda, levels = c(FALSE, TRUE),
                    labels = c("no_excede", "excede"))
matriz_lda <- table(observado = obs_log, predicho = pred_lda)
matriz_lda

coords(roc_lda, umbral_lda, ret = c("sensitivity", "specificity"))
```

## Comparación de los dos modelos

```{r}
comparacion <- data.frame(
  modelo = c("Regresión logística", "Discriminante lineal"),
  auc = c(as.numeric(auc(roc_log)), as.numeric(auc(roc_lda))),
  umbral = c(umbral_log, umbral_lda),
  sensibilidad = c(coords(roc_log, umbral_log, ret = "sensitivity")[[1]],
                    coords(roc_lda, umbral_lda, ret = "sensitivity")[[1]]),
  especificidad = c(coords(roc_log, umbral_log, ret = "specificity")[[1]],
                     coords(roc_lda, umbral_lda, ret = "specificity")[[1]])
)
comparacion
```

Ambos superan el criterio de logro del issue (AUC ≥ 0.75) con holgura. La
diferencia de AUC se contrasta con la prueba de DeLong, que es la adecuada
porque las dos curvas están correlacionadas — se calculan sobre las mismas
1,340 observaciones de validación:

```{r}
roc.test(roc_log, roc_lda, method = "delong")
```

```{r}
cor(p_valid, p_valid_lda)                      # correlación de los puntajes
mean((p_valid >= umbral_log) == (p_valid_lda >= umbral_lda))  # concordancia
```

Las dos técnicas son indistinguibles en estos datos: los AUC coinciden hasta el
cuarto decimal (0.8928 contra 0.8928, DeLong $p = 0.99$), los puntajes
correlacionan a 0.997 y las clasificaciones coinciden en el 98.1 % de los días
de validación. Donde difieren es en el reparto de errores: el discriminante
detecta ocho excedencias más (sensibilidad 0.845 contra 0.831) a cambio de diez
falsas alarmas más (especificidad 0.811 contra 0.824), un intercambio dentro del
ruido de muestreo.

**Esa coincidencia es el resultado, no un anticlímax.** La heterocedasticidad
documentada arriba es real y aun así no mueve el desempeño: la frontera que
ambos trazan es prácticamente la misma. La lectura que sigue —las razones de
momios de la \[sección de momios\]— no depende entonces del supuesto de
normalidad que la logística no hace y el discriminante sí, que era exactamente
la razón de ajustar los dos.

### Curvas ROC de ambos modelos

Una sola figura con las dos curvas, como pide el issue #55:

```{r}
# El AUC va en la leyenda y no como anotación suelta: el texto no se recorta
# contra el panel y cada curva queda etiquetada con su propio valor.
etiqueta <- function(nombre, r) sprintf("%s (AUC = %.3f)", nombre, auc(r))
rocs <- setNames(list(roc_log, roc_lda),
                 c(etiqueta("Regresión logística", roc_log),
                   etiqueta("Discriminante lineal", roc_lda)))

# Las dos curvas se superponen casi por completo, así que el discriminante va
# punteado: sin eso la de abajo queda invisible y parecería haber una sola.
fig_roc <- ggroc(rocs, aes = c("colour", "linetype"), linewidth = 0.8) +
  geom_abline(intercept = 1, slope = 1, linetype = "dashed", colour = "grey60") +
  scale_colour_manual(values = c("#2c7fb8", "#d95f02")) +
  scale_linetype_manual(values = c("solid", "22")) +
  labs(title = "Curvas ROC en validación (2025)",
       subtitle = "Excedencia MDA8 > 51 ppb",
       x = "Especificidad", y = "Sensibilidad",
       colour = NULL, linetype = NULL) +
  coord_equal() +
  theme_minimal() +
  theme(legend.position = "bottom", legend.direction = "vertical",
        legend.spacing.y = unit(0, "pt"))

fig_roc
ggsave("../reports/figuras/roc_modelos.pdf", fig_roc,
       width = 6, height = 4.2, units = "in")
```

Las curvas se superponen en casi todo su recorrido, que es la versión gráfica
de la prueba de DeLong.

### Matrices de confusión

Las dos matrices al umbral de Youden de cada modelo, en la misma figura y con
la misma escala para que se comparen de un vistazo:

```{r}
prop_por_fila <- function(m, modelo) {
  as.data.frame(m) |>
    group_by(observado) |>
    mutate(prop = Freq / sum(Freq)) |>
    ungroup() |>
    mutate(modelo = modelo)
}

matrices <- bind_rows(
  prop_por_fila(matriz_log, sprintf("Logística (umbral %.3f)", umbral_log)),
  prop_por_fila(matriz_lda, sprintf("Discriminante (umbral %.3f)", umbral_lda))
) |>
  # bind_rows preserva el orden, pero facet_wrap ordena los paneles por el
  # factor: sin fijar los niveles quedarían alfabéticos y el discriminante
  # aparecería antes que la logística, al revés de como se leen en el texto.
  mutate(modelo = factor(modelo, levels = unique(modelo)),
         across(c(observado, predicho),
                ~ factor(.x, levels = c("no_excede", "excede"),
                          labels = c("No excede", "Excede"))))

fig_matrices <- ggplot(matrices, aes(x = predicho, y = observado, fill = prop)) +
  geom_tile(colour = "white") +
  # El texto se pinta claro sobre las celdas oscuras y oscuro sobre las claras:
  # en blanco fijo, los conteos de las celdas de proporción baja no se leen.
  geom_text(aes(label = sprintf("%d\n(%.1f %%)", Freq, prop * 100),
                colour = prop > 0.5),
            fontface = "bold", size = 3, show.legend = FALSE) +
  facet_wrap(~ modelo) +
  scale_fill_gradient(low = "#deebf7", high = "#08519c", limits = c(0, 1),
                       guide = "none") +
  scale_colour_manual(values = c(`FALSE` = "#08306b", `TRUE` = "white")) +
  labs(title = "Matrices de confusión en validación (2025)",
       x = "Predicho", y = "Observado") +
  theme_minimal()

fig_matrices
ggsave("../reports/figuras/matriz_confusion.pdf", fig_matrices,
       width = 6, height = 3.2, units = "in")
```

## Limitaciones

**Autocorrelación.** Las 15 estaciones de un mismo día comparten el clima
sinóptico y los días consecutivos correlacionan entre sí, de modo que las
17,002 filas día-estación que entran al ajuste y la validación no son
observaciones independientes: la n efectiva está mucho más cerca de los 1,642
días distintos que cubre la serie. Los errores
estándar de la \[tabla de momios\] y los $p$-valores de `summary(modelo_log)`
son, por lo tanto, optimistas — los intervalos de confianza reales son más
anchos que los reportados. No se corrige: agregar a día-AMM devolvería la
independencia temporal pero eliminaría la dimensión espacial, que es
justamente donde están los contrastes de zona que el modelo encuentra
significativos. La decisión es declararlo. Vale la pena notar que el AUC de
validación no se ve afectado por esto: se calcula sobre 2025, que el modelo no
vio, y no depende de ningún error estándar.

**Sin COV, ninguna afirmación de mecanismo.** El SIMA no mide compuestos
orgánicos volátiles, así que los ejes se describen como *consistentes con*
combustión primaria, forzamiento fotoquímico o estancamiento, nunca como una
atribución de régimen NOx–COV. Una razón de momios de 1.58 sobre PC2 dice que
los días con más forzamiento fotoquímico tienen mayores momios de excedencia;
no dice cuál de los dos precursores limita la formación de ozono, y esa
pregunta no es contestable con estos datos.

**Modelo explicativo, no de pronóstico.** Los predictores son del mismo día que
la respuesta. El modelo describe qué condiciones acompañan a una excedencia; no
anticipa el ozono de mañana con los datos de hoy, y por eso no se validó como
serie de tiempo.

**Partición estacionalmente desbalanceada.** Ya cuantificada arriba: la
validación de 2025 no tiene otoño y le sobra primavera. El AUC amortigua el
sesgo de tasa base, pero las cifras de sensibilidad y especificidad se leen
sobre una validación más cargada de días propensos a excedencia que un año
completo.

**Verificación espacial pendiente.** El reajuste por zona para ver si las
razones de momios de las componentes se mueven entre zonas está marcado como
opcional en el issue #55 y no se realizó. Queda como extensión natural.
