---
title: "Regresión logística y análisis discriminante"
subtitle: "Issue #55 — MA2003B, equipo 7"
lang: es
format:
  pdf:
    papersize: letter
    geometry: margin=2.5cm
    toc: true
    toc-depth: 3
    number-sections: false
    fig-pos: "H"
    include-in-header:
      # Sin esto, las tablas y los prints anchos se salen del margen: fvextra
      # parte los renglones largos de los bloques verbatim en vez de recortarlos.
      text: |
        \usepackage{fvextra}
        \DefineVerbatimEnvironment{Highlighting}{Verbatim}{breaklines,commandchars=\\\{\}}
        \DefineVerbatimEnvironment{OutputCode}{Verbatim}{breaklines,commandchars=\\\{\}}
# Motor knitr (no jupyter): los chunks son de R. Requiere el paquete rmarkdown,
# ya registrado en renv.lock.
engine: knitr
knitr:
  opts_chunk:
    collapse: true
    comment: "#>"
    message: false
    warning: false
    fig.width: 6
    fig.height: 3.6
    dpi: 150
    dev: "pdf"
---


```{r}
library(nanoparquet)
library(dplyr)

sima_scores = read_parquet("../data/processed/pca_puntuaciones_diarias.parquet")
sima_modelado  = read_parquet("../data/processed/sima_diario_modelado.parquet")

# fecha es hora local de pared sin zona horaria (ver CLAUDE.md); nanoparquet la
# lee como UTC y R la despliega en America/Monterrey, corriéndola 6 horas.
# Fijar el atributo, no convertir (as.POSIXct(tz=) sí correría los datos).
attr(sima_scores$fecha, "tzone") <- "UTC"
attr(sima_modelado$fecha, "tzone") <- "UTC"

summary(sima_scores)
summary(sima_modelado)
```

## Unión con la matriz de diseño

Las puntuaciones del PCA (`sima_scores`) solo traen `estacion`, `fecha`, `particion`
y las tres componentes. Zona, calendario y la variable respuesta viven en
`sima_modelado`, así que se unen por `(estacion, fecha)`.

```{r}
sima_disc <- sima_scores |>
  inner_join(
    sima_modelado |>
      select(estacion, fecha, zona, tipo_dia, temporada, excede_anio_5),
    by = c("estacion", "fecha")
  )

stopifnot(nrow(sima_disc) == nrow(sima_scores))
summary(sima_disc)
```

## Categóricas: referencia explícita y dummies k−1

Referencia por variable (issue #55):

- `zona`: **Noreste**, la de menor tasa de excedencia (19.0 %, `docs/05_estacionalidad_ozono.pdf`) — baseline de menor riesgo.
- `tipo_dia`: **laborable**, el nivel más frecuente y el orden natural de `NIVELES_TIPO_DIA` en `src/agregacion_diaria.py`.
- `temporada`: **invierno**, temporada de menor actividad fotoquímica.

`festivo` no se agrega aparte: por construcción (`src/agregacion_diaria.py`,
`marcar_calendario`) `tipo_dia == "festivo"` es idéntico a `festivo == 1` — son
la misma indicadora. Incluir ambas duplicaría la columna y generaría
colinealidad perfecta; la dummy `tipo_dia_festivo` ya la cubre.

```{r}
sima_disc <- sima_disc |>
  mutate(
    zona = relevel(factor(zona), ref = "Noreste"),
    tipo_dia = factor(tipo_dia,
                       levels = c("laborable", "sabado", "domingo", "festivo")),
    temporada = factor(temporada,
                        levels = c("invierno", "primavera", "verano", "otoño"))
  )

dummies <- model.matrix(~ zona + tipo_dia + temporada, data = sima_disc)[, -1]
colnames(dummies) <- gsub("^zona|^tipo_dia|^temporada", "", colnames(dummies))
colnames(dummies) <- c(
  paste0("zona_", colnames(dummies)[1:6]),
  paste0("tipo_dia_", colnames(dummies)[7:9]),
  paste0("temporada_", colnames(dummies)[10:12])
)

sima_disc <- cbind(sima_disc, dummies)
stopifnot(ncol(dummies) == 12)  # 6 zona + 3 tipo_dia + 3 temporada
summary(sima_disc)
```


## Partición

Entrenamiento 2021–2024, validación 2025, como decidió el equipo (#54, #55).
`sima_scores` ya trae `particion` calculada así desde el PCA — se reutiliza
en vez de recalcularla a partir de `fecha`, para garantizar que el PCA y los
modelos de clasificación usan exactamente la misma frontera y que ninguno
vio 2025 durante el ajuste.

```{r}
table(sima_disc$particion)

sima_train <- sima_disc |> filter(particion == "entrenamiento")
sima_valid <- sima_disc |> filter(particion == "validacion")

range(sima_train$fecha)
range(sima_valid$fecha)
```

**Limitación de la partición** (cuantificada en `docs/05_estacionalidad_ozono.pdf`):
como 2025 termina el 30 de junio, la validación es 52.3 % primavera, 32.2 %
invierno, 15.5 % verano y 0 % otoño, contra un entrenamiento repartido casi
por igual (23.1–26.0 %). La tasa base de excedencia pasa de 29.31 % a
41.50 %, 12.2 puntos que vienen del calendario y no del modelo. El AUC es
menos sensible a la tasa base que la exactitud, lo que amortigua el problema
pero no lo elimina — por eso la exactitud no se usa como métrica de decisión
más adelante.

```{r}
mean(sima_train$excede_anio_5, na.rm = TRUE)
mean(sima_valid$excede_anio_5, na.rm = TRUE)
```

## Regresión logística

Respuesta `excede_anio_5`; predictores las tres componentes retenidas en #54
más los 12 dummies (zona, tipo_dia, temporada) del paso anterior. Se arma la
fórmula a partir de los nombres de columna en vez de escribirla a mano, para
que quede ligada a los dummies que de verdad existen en `sima_disc` — si
cambia el catálogo de zonas, la fórmula lo sigue sin que haya que tocarla.

```{r}
predictores <- c("PC1", "PC2", "PC3",
                  grep("^zona_|^tipo_dia_|^temporada_", names(sima_disc), value = TRUE))
formula_log <- reformulate(predictores, response = "excede_anio_5")
formula_log
```

Ajuste sobre `sima_train` únicamente — `sima_valid` no participa del ajuste,
solo de la evaluación:

```{r}
modelo_log <- glm(formula_log, data = sima_train, family = binomial)
summary(modelo_log)
```

### Razones de momios

La tabla que cuenta la historia (issue #55): `exp(coeficiente)` convierte la
escala logit a razón de momios, e `IC 95%` viene de `broom::tidy` con
`conf.int = TRUE` (Wald, no perfil de verosimilitud — más rápido y suficiente
para reportar signo y magnitud).

```{r}
library(broom)

momios_log <- tidy(modelo_log, exponentiate = TRUE, conf.int = TRUE) |>
  filter(term != "(Intercept)")
momios_log
```

### Razones de momios por componente

Los tres ejes retenidos en #54, con su nombre interpretativo (no solo
"PC1/PC2/PC3") porque ese es justo el requisito que #54 le impone a esta
tabla: sin nombre, una razón de momios sobre un componente es ilegible.

```{r}
nombres_pc <- c(PC1 = "Carga primaria de combustión",
                 PC2 = "Forzamiento fotoquímico",
                 PC3 = "Estancamiento atmosférico")

momios_pc <- momios_log |>
  filter(term %in% names(nombres_pc)) |>
  mutate(eje = nombres_pc[term], .before = 1) |>
  select(eje, termino = term, momios = estimate,
         ic_inf = conf.low, ic_sup = conf.high, p.value)
momios_pc
```

Cada razón de momios es **por desviación estándar** del componente, no por
unidad arbitraria — así lo dejó #54 al construir `sima_scores` (puntuaciones
ya estandarizadas del PCA), y es lo que hace comparables los tres momios
entre sí pese a que las cargas originales tengan escalas distintas.

```{r}
library(ggplot2)

fig_momios <- ggplot(momios_pc, aes(x = momios, y = reorder(eje, momios))) +
  geom_vline(xintercept = 1, linetype = "dashed", colour = "grey60") +
  geom_pointrange(aes(xmin = ic_inf, xmax = ic_sup), colour = "#2c7fb8", linewidth = 0.8) +
  geom_text(aes(label = sprintf("%.2f", momios)), vjust = -1, size = 3.5) +
  labs(title = "Razones de momios por componente",
       subtitle = "Excedencia MDA8 > 51 ppb — IC 95 %",
       x = "Razón de momios", y = NULL) +
  theme_minimal()

fig_momios
ggsave("../reports/figuras/momios_componentes.pdf", fig_momios,
       width = 6, height = 3.6, units = "in")
```

Los tres quedan por encima de 1 con el intervalo lejos de esa línea: subir
una desviación estándar en cualquiera de los tres ejes se asocia con mayores
momios de excedencia, controlando por zona y calendario. El de mayor efecto
es el forzamiento fotoquímico, seguido de la combustión primaria — consistente
con que el ozono es un contaminante secundario que necesita tanto precursores
como las condiciones para formarse fotoquímicamente, no solo lo primero.

### Evaluación en validación: AUC, sensibilidad, especificidad

**Nunca exactitud** — con 41.50 % de excedencia base en validación, un
clasificador constante ya acierta bien sin distinguir nada.

```{r}
library(pROC)

p_valid <- predict(modelo_log, newdata = sima_valid, type = "response")
roc_log <- roc(sima_valid$excede_anio_5, p_valid, quiet = TRUE)

auc(roc_log)
```

Criterio de logro del issue: AUC ≥ 0.75 en validación. Umbral de clasificación
para sensibilidad/especificidad y matriz de confusión — el que maximiza
sensibilidad + especificidad (Youden), declarado explícitamente en vez de
asumir 0.5:

```{r}
umbral_log <- coords(roc_log, "best", best.method = "youden", ret = "threshold")
umbral_log <- as.numeric(umbral_log)
umbral_log

pred_log <- factor(p_valid >= umbral_log, levels = c(FALSE, TRUE),
                    labels = c("no_excede", "excede"))
obs_log <- factor(sima_valid$excede_anio_5, levels = c(0, 1),
                   labels = c("no_excede", "excede"))

matriz_log <- table(observado = obs_log, predicho = pred_log)
matriz_log

coords(roc_log, umbral_log, ret = c("sensitivity", "specificity"))
```

### Curva ROC y matriz de confusión

Estas figuras son solo del modelo logístico; cuando se agregue el
discriminante lineal, la curva ROC se rehace comparando ambos en una sola
figura (`reports/figuras/roc_modelos.pdf`, issue #55) en vez de duplicar dos
figuras separadas — por eso esta versión se guarda con nombre provisional
(`roc_log.pdf`) y se retira cuando exista la comparativa.

```{r}
library(ggplot2)

fig_roc_log <- ggroc(roc_log, linewidth = 1, colour = "#2c7fb8") +
  geom_abline(intercept = 1, slope = 1, linetype = "dashed", colour = "grey60") +
  annotate("text", x = 0.25, y = 0.1,
           label = sprintf("AUC = %.3f", auc(roc_log)), size = 4) +
  labs(title = "Curva ROC — regresión logística (validación 2025)",
       x = "Especificidad", y = "Sensibilidad") +
  coord_equal() +
  theme_minimal()

fig_roc_log
ggsave("../reports/figuras/roc_log.pdf", fig_roc_log,
       width = 6, height = 3.6, units = "in")
```

Matriz de confusión al umbral de Youden, como conteos y como proporción por
fila (observado):

```{r}
matriz_prop <- as.data.frame(matriz_log) |>
  group_by(observado) |>
  mutate(prop = Freq / sum(Freq))

fig_matriz_log <- ggplot(matriz_prop, aes(x = predicho, y = observado, fill = prop)) +
  geom_tile(colour = "white") +
  geom_text(aes(label = sprintf("%d\n(%.1f %%)", Freq, prop * 100)),
            colour = "white", fontface = "bold") +
  scale_fill_gradient(low = "#9ecae1", high = "#08519c", limits = c(0, 1),
                       guide = "none") +
  labs(title = "Matriz de confusión — regresión logística (validación 2025)",
       subtitle = sprintf("Umbral = %.3f (Youden)", umbral_log),
       x = "Predicho", y = "Observado") +
  theme_minimal()

fig_matriz_log
ggsave("../reports/figuras/matriz_confusion_log.pdf", fig_matriz_log,
       width = 6, height = 3.6, units = "in")
```

### Análisis de umbral

Cada punto de la curva ROC es un umbral distinto; esta tabla lo hace
explícito para un puñado de candidatos, en vez de comprometerse solo con el
de Youden. Se incluye exactitud a propósito, para mostrar por qué **no** se
usa como criterio: sube con el umbral más alto (clasifica casi todo como
"no excede", la clase mayoritaria) mientras la sensibilidad se desploma —
exactamente el efecto que el checklist de la issue #55 advierte.

```{r}
candidatos <- c(youden = umbral_log, `0.5` = 0.5,
                 tasa_base_train = mean(sima_train$excede_anio_5, na.rm = TRUE),
                 tasa_base_valid = mean(sima_valid$excede_anio_5, na.rm = TRUE))

tabla_umbrales <- coords(roc_log, candidatos,
                          ret = c("threshold", "sensitivity", "specificity", "accuracy")) |>
  mutate(criterio = names(candidatos), .before = 1)

tabla_umbrales
```

Sensibilidad y especificidad se mueven en direcciones opuestas al mover el
umbral — no hay un punto que maximice ambas a la vez, por eso Youden
(maximizar su suma) es un criterio razonable por defecto y no un óptimo
universal: si el costo de una excedencia no detectada fuera mucho mayor que
el de una falsa alarma, convendría un umbral más bajo que sacrifique
especificidad por sensibilidad.


