---
title: "Regresión logística y análisis discriminante"
subtitle: "Issue #55 — MA2003B, equipo 7 (sobre los factores comunes)"
lang: es
format:
  pdf:
    papersize: letter
    geometry: margin=2.5cm
    toc: true
    toc-depth: 3
    number-sections: false
    fig-pos: "H"
    include-in-header:
      # Sin esto, las tablas y los prints anchos se salen del margen: fvextra
      # parte los renglones largos de los bloques verbatim en vez de recortarlos.
      text: |
        \usepackage{fvextra}
        \DefineVerbatimEnvironment{Highlighting}{Verbatim}{breaklines,commandchars=\\\{\}}
        \DefineVerbatimEnvironment{OutputCode}{Verbatim}{breaklines,commandchars=\\\{\}}
# Motor knitr (no jupyter): los chunks son de R. Requiere el paquete rmarkdown,
# ya registrado en renv.lock.
engine: knitr
knitr:
  opts_chunk:
    collapse: true
    comment: "#>"
    message: false
    warning: false
    fig.width: 6
    fig.height: 3.6
    dpi: 150
    dev: "pdf"
---


```{r}
library(nanoparquet)
library(dplyr)

sima_scores <- read_parquet("../data/processed/af_puntajes_diarios.parquet")
sima_modelado <- read_parquet("../data/processed/sima_diario_modelado.parquet")

# fecha es hora local de pared sin zona horaria (ver CLAUDE.md); nanoparquet la
# lee como UTC y R la despliega en America/Monterrey, corriéndola 6 horas.
# Fijar el atributo, no convertir (as.POSIXct(tz=) sí correría los datos).
attr(sima_scores$fecha, "tzone") <- "UTC"
attr(sima_modelado$fecha, "tzone") <- "UTC"

summary(sima_scores)
summary(sima_modelado)
```

## Escala de los puntajes

Los puntajes factoriales **no tienen varianza unitaria**, y esto tiene
consecuencias que conviene resolver antes de ajustar nada.

```{r}
tr <- sima_scores$particion == "entrenamiento"
round(sapply(sima_scores[tr, c("F1", "F2", "F3")], sd), 4)
```

Un coeficiente de regresión se lee "por unidad del predictor", así que con
escalas distintas entre ejes las razones de momios **no son comparables entre
sí**: un eje con mayor dispersión produce un momio por unidad más chico sin que
eso signifique que importa menos.

Esto corrige un error de la versión anterior de este documento, que trabajaba
sobre las puntuaciones del PCA y afirmaba que sus razones de momios eran por
desviación estándar. No lo eran. Una puntuación de componente principal tiene
varianza igual a su eigenvalor, de modo que las tres desviaciones estándar
valían 1.98, 1.72 y 1.23 — no 1 — y los momios de 1.47, 1.58 y 1.22 que están
hoy en el reporte son **por unidad**, no por desviación estándar, y no son
comparables entre ejes como el texto afirmaba.

La solución es reescalar a varianza unitaria **con los momentos de
entrenamiento**, nunca con los de 2025:

```{r}
mu_f <- sapply(sima_scores[tr, c("F1", "F2", "F3")], mean)
sd_f <- sapply(sima_scores[tr, c("F1", "F2", "F3")], sd)

for (v in c("F1", "F2", "F3")) {
    sima_scores[[v]] <- (sima_scores[[v]] - mu_f[[v]]) / sd_f[[v]]
}

# control: entrenamiento en 0 y 1; validación no tiene por qué estarlo
round(sapply(sima_scores[tr, c("F1", "F2", "F3")], sd), 6)
round(sapply(sima_scores[!tr, c("F1", "F2", "F3")], sd), 3)
```

A partir de aquí, cada razón de momios sí es por desviación estándar del factor
y las tres son comparables entre sí.

## Unión con la matriz de diseño

Los puntajes factoriales (`sima_scores`) solo traen `estacion`, `fecha`, `particion`
y los tres factores. Zona, calendario y la variable respuesta viven en
`sima_modelado`, así que se unen por `(estacion, fecha)`.

```{r}
sima_disc <- sima_scores |>
    inner_join(
        sima_modelado |>
            select(estacion, fecha, zona, tipo_dia, temporada, excede_anio_5),
        by = c("estacion", "fecha")
    )

stopifnot(nrow(sima_disc) == nrow(sima_scores))
summary(sima_disc)
```

## Categóricas: referencia explícita y dummies k−1

Referencia por variable (issue #55):

- `zona`: **Noreste**, la de menor tasa de excedencia (19.5 %, `docs/05_estacionalidad_ozono.pdf`) — baseline de menor riesgo.
- `tipo_dia`: **laborable**, el nivel más frecuente y el orden natural de `NIVELES_TIPO_DIA` en `src/agregacion_diaria.py`.
- `temporada`: **invierno**, temporada de menor actividad fotoquímica.

`festivo` no se agrega aparte: por construcción (`src/agregacion_diaria.py`,
`marcar_calendario`) `tipo_dia == "festivo"` es idéntico a `festivo == 1` — son
la misma indicadora. Incluir ambas duplicaría la columna y generaría
colinealidad perfecta; la dummy `tipo_dia_festivo` ya la cubre.

```{r}
sima_disc <- sima_disc |>
    mutate(
        zona = relevel(factor(zona), ref = "Noreste"),
        tipo_dia = factor(tipo_dia,
            levels = c("laborable", "sabado", "domingo", "festivo")
        ),
        temporada = factor(temporada,
            levels = c("invierno", "primavera", "verano", "otoño")
        )
    )

dummies <- model.matrix(~ zona + tipo_dia + temporada, data = sima_disc)[, -1]
colnames(dummies) <- gsub("^zona|^tipo_dia|^temporada", "", colnames(dummies))
colnames(dummies) <- c(
    paste0("zona_", colnames(dummies)[1:6]),
    paste0("tipo_dia_", colnames(dummies)[7:9]),
    paste0("temporada_", colnames(dummies)[10:12])
)

sima_disc <- cbind(sima_disc, dummies)
stopifnot(ncol(dummies) == 12) # 6 zona + 3 tipo_dia + 3 temporada
summary(sima_disc)
```


## Partición

Entrenamiento 2021–2024, validación 2025, como decidió el equipo (#54, #55).
`sima_scores` ya trae `particion` calculada así desde el PCA — se reutiliza
en vez de recalcularla a partir de `fecha`, para garantizar que el PCA y los
modelos de clasificación usan exactamente la misma frontera y que ninguno
vio 2025 durante el ajuste.

```{r}
table(sima_disc$particion)

sima_train <- sima_disc |> filter(particion == "entrenamiento")
sima_valid <- sima_disc |> filter(particion == "validacion")

range(sima_train$fecha)
range(sima_valid$fecha)
```

**Limitación de la partición** (cuantificada en `docs/05_estacionalidad_ozono.pdf`):
con 2025 completo la validación tiene la misma composición estacional que el
entrenamiento (24–26 % por temporada), pero la tasa base de excedencia pasa de
29.4 % a 44.0 %: 2025 es el año de ozono más alto de la serie en todas las
temporadas. Esos 14.6 puntos son un efecto de año, no del calendario ni del
modelo. El AUC es menos sensible a la tasa base que la exactitud, lo que
amortigua el problema pero no lo elimina — por eso la exactitud no se usa como
métrica de decisión más adelante.

```{r}
mean(sima_train$excede_anio_5, na.rm = TRUE)
mean(sima_valid$excede_anio_5, na.rm = TRUE)
```

## Regresión logística

Respuesta `excede_anio_5`; predictores los tres factores comunes extraídos en
`docs/09_extraccion_factorial.pdf` más los 12 dummies (zona, tipo_dia, temporada) del paso anterior. Se arma la
fórmula a partir de los nombres de columna en vez de escribirla a mano, para
que quede ligada a los dummies que de verdad existen en `sima_disc` — si
cambia el catálogo de zonas, la fórmula lo sigue sin que haya que tocarla.

```{r}
predictores <- c(
    "F1", "F2", "F3",
    grep("^zona_|^tipo_dia_|^temporada_", names(sima_disc), value = TRUE)
)
formula_log <- reformulate(predictores, response = "excede_anio_5")
formula_log
```

Ajuste sobre `sima_train` únicamente — `sima_valid` no participa del ajuste,
solo de la evaluación:

```{r}
modelo_log <- glm(formula_log, data = sima_train, family = binomial)
summary(modelo_log)
```

### Razones de momios

La tabla que cuenta la historia (issue #55): `exp(coeficiente)` convierte la
escala logit a razón de momios, e `IC 95%` viene de `broom::tidy` con
`conf.int = TRUE` (Wald, no perfil de verosimilitud — más rápido y suficiente
para reportar signo y magnitud).

```{r}
library(broom)

momios_log <- tidy(modelo_log, exponentiate = TRUE, conf.int = TRUE) |>
    filter(term != "(Intercept)")
momios_log
```

### Razones de momios por factor

Los tres factores comunes, con su nombre interpretativo (no solo "F1/F2/F3"):
sin nombre, una razón de momios sobre un eje latente es ilegible.

Ojo con el signo del segundo. **La ventilación apunta al revés que el eje de
estancamiento** que usaba la versión con componentes: valores altos significan
viento fuerte y buena dispersión, así que la razón de momios esperada es *menor*
que 1. Un momio por debajo de 1 aquí no contradice al análisis anterior, dice lo
mismo con el eje orientado en sentido contrario.

```{r}
nombres_factor <- c(
    F1 = "Combustión primaria",
    F2 = "Ventilación",
    F3 = "Forzamiento fotoquímico"
)

momios_factor <- momios_log |>
    filter(term %in% names(nombres_factor)) |>
    mutate(eje = nombres_factor[term], .before = 1) |>
    select(eje,
        termino = term, momios = estimate,
        ic_inf = conf.low, ic_sup = conf.high, p.value
    )
momios_factor
```

Cada razón de momios es **por desviación estándar** del factor, no por unidad
arbitraria, gracias al reescalado de la sección anterior — y es eso, y no la
construcción de los puntajes, lo que hace comparables los tres momios entre sí.

```{r}
library(ggplot2)

fig_momios <- ggplot(momios_factor, aes(x = momios, y = reorder(eje, momios))) +
    geom_vline(xintercept = 1, linetype = "dashed", colour = "grey60") +
    geom_pointrange(aes(xmin = ic_inf, xmax = ic_sup), colour = "#2c7fb8", linewidth = 0.8) +
    geom_text(aes(label = sprintf("%.2f", momios)), vjust = -1, size = 3.5) +
    labs(
        title = "Razones de momios por factor",
        subtitle = "Excedencia MDA8 > 51 ppb — IC 95 %",
        x = "Razón de momios", y = NULL
    ) +
    theme_minimal()

fig_momios
ggsave("../reports/figuras/momios_factores.pdf", fig_momios,
    width = 6, height = 3.6, units = "in"
)
```

Ningún intervalo cruza el 1. Subir una desviación estándar en combustión
primaria o en forzamiento fotoquímico se asocia con mayores momios de
excedencia, y subirla en ventilación con menores, controlando por zona y
calendario. El de mayor efecto es el forzamiento fotoquímico, seguido de la
combustión primaria — consistente
con que el ozono es un contaminante secundario que necesita tanto precursores
como las condiciones para formarse fotoquímicamente, no solo lo primero.

### Evaluación en validación: AUC, sensibilidad, especificidad

**Nunca exactitud** — con 43.97 % de excedencia base en validación, un
clasificador constante ya acierta bien sin distinguir nada.

```{r}
library(pROC)

p_valid <- predict(modelo_log, newdata = sima_valid, type = "response")
roc_log <- roc(sima_valid$excede_anio_5, p_valid, quiet = TRUE)

auc(roc_log)
```

Criterio de logro del issue: AUC ≥ 0.75 en validación. Umbral de clasificación
para sensibilidad/especificidad y matriz de confusión — el que maximiza
sensibilidad + especificidad (Youden), declarado explícitamente en vez de
asumir 0.5:

```{r}
umbral_log <- coords(roc_log, "best", best.method = "youden", ret = "threshold")
umbral_log <- as.numeric(umbral_log)
umbral_log

pred_log <- factor(p_valid >= umbral_log,
    levels = c(FALSE, TRUE),
    labels = c("no_excede", "excede")
)
obs_log <- factor(sima_valid$excede_anio_5,
    levels = c(0, 1),
    labels = c("no_excede", "excede")
)

matriz_log <- table(observado = obs_log, predicho = pred_log)
matriz_log

coords(roc_log, umbral_log, ret = c("sensitivity", "specificity"))
```

La curva ROC y la matriz de confusión no se grafican aquí: se construyen más
abajo con los dos modelos en una sola figura (`roc_modelos.pdf` y
`matriz_confusion.pdf`), que es como las pide el issue #55. Las versiones
provisionales solo del logístico (`roc_log.pdf`, `matriz_confusion_log.pdf`)
quedaron retiradas al existir la comparativa.

### Análisis de umbral

Cada punto de la curva ROC es un umbral distinto; esta tabla lo hace
explícito para un puñado de candidatos, en vez de comprometerse solo con el
de Youden. Se incluye exactitud a propósito, para mostrar por qué **no** se
usa como criterio: sube con el umbral más alto (clasifica casi todo como
"no excede", la clase mayoritaria) mientras la sensibilidad se desploma —
exactamente el efecto que el checklist de la issue #55 advierte.

```{r}
candidatos <- c(
    youden = umbral_log, `0.5` = 0.5,
    tasa_base_train = mean(sima_train$excede_anio_5, na.rm = TRUE),
    tasa_base_valid = mean(sima_valid$excede_anio_5, na.rm = TRUE)
)

tabla_umbrales <- coords(roc_log, candidatos,
    ret = c("threshold", "sensitivity", "specificity", "accuracy")
) |>
    mutate(criterio = names(candidatos), .before = 1)

tabla_umbrales
```

Sensibilidad y especificidad se mueven en direcciones opuestas al mover el
umbral — no hay un punto que maximice ambas a la vez, por eso Youden
(maximizar su suma) es un criterio razonable por defecto y no un óptimo
universal: si el costo de una excedencia no detectada fuera mucho mayor que
el de una falsa alarma, convendría un umbral más bajo que sacrifique
especificidad por sensibilidad.



## Análisis discriminante lineal

La segunda técnica de `tab:tecnicas` (`reports/secciones/objetivo_tecnicas.tex`)
sobre la misma matriz de diseño y la misma respuesta que la logística. El
contraste es lo que interesa: el discriminante sí supone normalidad
multivariada dentro de cada clase y homocedasticidad entre clases, supuestos que
la logística no necesita. Si ambos coinciden, el resultado no depende de esos
supuestos; si difieren, la diferencia se lee contra ellos.

### Verificación de supuestos

Box-Cox (#52) dejó los predictores originales con `|sesgo| < 0.5`. Los puntajes
factoriales son combinaciones lineales de esos predictores —los pesos de
Bartlett de `af_pesos.csv`— así que la aproximación debería trasladarse. Se
verifica sobre los puntajes, que es donde el supuesto opera, y por clase, que es
como lo exige el discriminante:

```{r}
sesgo <- function(x) {
    x <- x[!is.na(x)]
    sum((x - mean(x))^3) / (length(x) * sd(x)^3)
}

sima_train |>
    filter(!is.na(excede_anio_5)) |>
    group_by(excede_anio_5) |>
    summarise(across(c(F1, F2, F3), ~ round(sesgo(.x), 3)), n = n())
```

Los seis sesgos quedan por debajo de 0.51 en valor absoluto, así que la
aproximación a normalidad se sostiene sobre los puntajes.

La homocedasticidad es otra historia. No se usa la M de Box: con más de 15,000
observaciones rechaza cualquier diferencia por pequeña que sea, así que su
$p$-valor no informa. Se comparan las matrices de covarianza directamente:

```{r}
cov_por_clase <- function(y) {
    sima_train |>
        filter(excede_anio_5 == y) |>
        dplyr::select(F1, F2, F3) |>
        cov()
}

S0 <- cov_por_clase(0)
S1 <- cov_por_clase(1)

round(sqrt(diag(S1)) / sqrt(diag(S0)), 3) # razón de desviaciones estándar
c(det_no_excede = det(S0), det_excede = det(S1))
```

Las razones son 0.894, 0.888 y 0.742: los días de excedencia son **menos
dispersos** que los de no excedencia, sobre todo en el eje fotoquímico (`F3`),
y la varianza generalizada cae de 1.081 a 0.346. El supuesto de covarianzas
iguales no se cumple estrictamente. Se declara aquí y se retoma al comparar los
dos modelos, en vez de sustituirlo por un discriminante cuadrático: la issue
pide el lineal como contraste de la logística, y cambiar de técnica a medio
camino cambiaría lo que se está contrastando.

Un segundo desvío, más grosero: los 12 dummies son binarios, y una indicadora
no es normal bajo ninguna transformación. El discriminante lineal es conocido
por tolerarlo — el clasificador resultante sigue siendo una frontera lineal
razonable — pero la evidencia de que aquí lo tolera es empírica, y está en la
comparación de más abajo, no en el supuesto.

### Ajuste

Misma fórmula, misma partición de entrenamiento. Las probabilidades previas se
dejan en las proporciones observadas (el comportamiento por defecto de
`MASS::lda`) en vez de fijarlas en 0.5: la tasa base de excedencia es
información del problema, no un artefacto del muestreo.

`MASS::select` no existe, pero `MASS` sí enmascara otras funciones de `dplyr`
al cargarse después; por eso los `select` de aquí en adelante van calificados
como `dplyr::select`.

```{r}
library(MASS)

modelo_lda <- lda(formula_log, data = sima_train)
modelo_lda$prior
```

Coeficientes de la única función discriminante — con dos clases hay
$\min(k-1, p) = 1$:

```{r}
coef_lda <- data.frame(
    termino = rownames(modelo_lda$scaling),
    LD1 = round(as.numeric(modelo_lda$scaling), 4)
)
coef_lda
```

El orden y el signo reproducen los de la logística: primavera y otoño pesan
más que verano, el Noroeste y el Suroeste son las zonas de mayor riesgo, y
entre los factores manda el forzamiento fotoquímico (`F3`, 0.795) sobre la
combustión primaria (`F1`, 0.506), con la ventilación (`F2`, −0.107) en contra,
que es el signo correcto para un eje que mide dispersión. Los coeficientes no son razones de
momios y no se leen como tales; son la dirección en la que las dos clases se
separan al máximo.

### Evaluación en validación

Se usa la probabilidad posterior de la clase "excede" como puntaje continuo,
para que la ROC sea comparable con la de la logística — no la clase que
`predict` asigna por defecto, que ya trae incorporado un umbral de 0.5.

```{r}
p_valid_lda <- predict(modelo_lda, newdata = sima_valid)$posterior[, "1"]
roc_lda <- roc(sima_valid$excede_anio_5, p_valid_lda, quiet = TRUE)

auc(roc_lda)
```

Mismo criterio de umbral que en la logística (Youden), para que la comparación
de sensibilidad y especificidad no confunda el efecto del modelo con el de una
regla de corte distinta:

```{r}
umbral_lda <- as.numeric(coords(roc_lda, "best",
    best.method = "youden",
    ret = "threshold"
))
umbral_lda

pred_lda <- factor(p_valid_lda >= umbral_lda,
    levels = c(FALSE, TRUE),
    labels = c("no_excede", "excede")
)
matriz_lda <- table(observado = obs_log, predicho = pred_lda)
matriz_lda

coords(roc_lda, umbral_lda, ret = c("sensitivity", "specificity"))
```

## Comparación de los dos modelos

```{r}
comparacion <- data.frame(
    modelo = c("Regresión logística", "Discriminante lineal"),
    auc = c(as.numeric(auc(roc_log)), as.numeric(auc(roc_lda))),
    umbral = c(umbral_log, umbral_lda),
    sensibilidad = c(
        coords(roc_log, umbral_log, ret = "sensitivity")[[1]],
        coords(roc_lda, umbral_lda, ret = "sensitivity")[[1]]
    ),
    especificidad = c(
        coords(roc_log, umbral_log, ret = "specificity")[[1]],
        coords(roc_lda, umbral_lda, ret = "specificity")[[1]]
    )
)
comparacion
```

Ambos superan el criterio de logro del issue (AUC ≥ 0.75) con holgura. La
diferencia de AUC se contrasta con la prueba de DeLong, que es la adecuada
porque las dos curvas están correlacionadas — se calculan sobre las mismas
2,927 observaciones de validación con respuesta observada:

```{r}
roc.test(roc_log, roc_lda, method = "delong")
```

```{r}
cor(p_valid, p_valid_lda) # correlación de los puntajes
mean((p_valid >= umbral_log) == (p_valid_lda >= umbral_lda)) # concordancia
```

Las dos técnicas son prácticamente equivalentes en estos datos: los AUC
difieren en tres milésimas (0.850 contra 0.846), los puntajes correlacionan a
0.996 y las clasificaciones coinciden en el 93.8 % de los días de validación.
DeLong sí detecta esa diferencia ($p = 0.0002$, IC 95 % de 0.002 a 0.005):
con 2,927 observaciones la prueba tiene potencia para tres milésimas de AUC,
que es una diferencia estadísticamente real y sin consecuencia práctica. Con
la primera versión de 2025 (1,325 observaciones) daba $p = 0.80$. Donde sí
difieren es en el reparto de errores al umbral de Youden: el **discriminante**
detecta más excedencias (sensibilidad 0.758 contra 0.698) a cambio de más
falsas alarmas (especificidad 0.788 contra 0.853).

**Esa coincidencia es el resultado, no un anticlímax.** La heterocedasticidad
documentada arriba es real y aun así no mueve el desempeño: la frontera que
ambos trazan es prácticamente la misma. La lectura que sigue —las razones de
momios de la \[sección de momios\]— no depende entonces del supuesto de
normalidad que la logística no hace y el discriminante sí, que era exactamente
la razón de ajustar los dos.

### Curvas ROC de ambos modelos

Una sola figura con las dos curvas, como pide el issue #55:

```{r}
# El AUC va en la leyenda y no como anotación suelta: el texto no se recorta
# contra el panel y cada curva queda etiquetada con su propio valor.
etiqueta <- function(nombre, r) sprintf("%s (AUC = %.3f)", nombre, auc(r))
rocs <- setNames(
    list(roc_log, roc_lda),
    c(
        etiqueta("Regresión logística", roc_log),
        etiqueta("Discriminante lineal", roc_lda)
    )
)

# Las dos curvas se superponen casi por completo, así que el discriminante va
# punteado: sin eso la de abajo queda invisible y parecería haber una sola.
fig_roc <- ggroc(rocs, aes = c("colour", "linetype"), linewidth = 0.8) +
    geom_abline(intercept = 1, slope = 1, linetype = "dashed", colour = "grey60") +
    scale_colour_manual(values = c("#2c7fb8", "#d95f02")) +
    scale_linetype_manual(values = c("solid", "22")) +
    labs(
        title = "Curvas ROC en validación (2025)",
        subtitle = "Excedencia MDA8 > 51 ppb",
        x = "Especificidad", y = "Sensibilidad",
        colour = NULL, linetype = NULL
    ) +
    coord_equal() +
    theme_minimal() +
    theme(
        legend.position = "bottom", legend.direction = "vertical",
        legend.spacing.y = unit(0, "pt")
    )

fig_roc
ggsave("../reports/figuras/roc_modelos.pdf", fig_roc,
    width = 6, height = 4.2, units = "in"
)
```

Las curvas se superponen en casi todo su recorrido, que es la versión gráfica
de la prueba de DeLong.

### Matrices de confusión

Las dos matrices al umbral de Youden de cada modelo, en la misma figura y con
la misma escala para que se comparen de un vistazo:

```{r}
prop_por_fila <- function(m, modelo) {
    as.data.frame(m) |>
        group_by(observado) |>
        mutate(prop = Freq / sum(Freq)) |>
        ungroup() |>
        mutate(modelo = modelo)
}

matrices <- bind_rows(
    prop_por_fila(matriz_log, sprintf("Logística (umbral %.3f)", umbral_log)),
    prop_por_fila(matriz_lda, sprintf("Discriminante (umbral %.3f)", umbral_lda))
) |>
    # bind_rows preserva el orden, pero facet_wrap ordena los paneles por el
    # factor: sin fijar los niveles quedarían alfabéticos y el discriminante
    # aparecería antes que la logística, al revés de como se leen en el texto.
    mutate(
        modelo = factor(modelo, levels = unique(modelo)),
        across(
            c(observado, predicho),
            ~ factor(.x,
                levels = c("no_excede", "excede"),
                labels = c("No excede", "Excede")
            )
        )
    )

fig_matrices <- ggplot(matrices, aes(x = predicho, y = observado, fill = prop)) +
    geom_tile(colour = "white") +
    # El texto se pinta claro sobre las celdas oscuras y oscuro sobre las claras:
    # en blanco fijo, los conteos de las celdas de proporción baja no se leen.
    geom_text(
        aes(
            label = sprintf("%d\n(%.1f %%)", Freq, prop * 100),
            colour = prop > 0.5
        ),
        fontface = "bold", size = 3, show.legend = FALSE
    ) +
    facet_wrap(~modelo) +
    scale_fill_gradient(
        low = "#deebf7", high = "#08519c", limits = c(0, 1),
        guide = "none"
    ) +
    scale_colour_manual(values = c(`FALSE` = "#08306b", `TRUE` = "white")) +
    labs(
        title = "Matrices de confusión en validación (2025)",
        x = "Predicho", y = "Observado"
    ) +
    theme_minimal()

fig_matrices
ggsave("../reports/figuras/matriz_confusion.pdf", fig_matrices,
    width = 6, height = 3.2, units = "in"
)
```

## Contraste con las componentes principales

El cambio de insumo hay que justificarlo con desempeño, no solo con el argumento
conceptual de que un eje con nombre es una afirmación factorial. La pregunta
concreta: ¿pierde o gana el modelo al pasar de las tres componentes de #54 a los
tres factores comunes?

Se ajustan ambos bloques **sobre exactamente las mismas filas** —la intersección
de los dos conjuntos de puntajes, ya que la poda de `NOX` y `RH_min_diurna`
cambió ligeramente qué días quedan completos— para que la prueba de DeLong sea
pareada y la comparación no confunda desempeño con cobertura.

```{r}
pca_scores <- read_parquet("../data/processed/pca_puntuaciones_diarias.parquet")
attr(pca_scores$fecha, "tzone") <- "UTC"

comp <- pca_scores |>
    dplyr::select(estacion, fecha, PC1, PC2, PC3) |>
    inner_join(sima_disc, by = c("estacion", "fecha"))

# mismo reescalado que se aplicó a los factores, con momentos de entrenamiento
tr_c <- comp$particion == "entrenamiento"
for (v in c("PC1", "PC2", "PC3")) {
    comp[[v]] <- (comp[[v]] - mean(comp[[v]][tr_c])) / sd(comp[[v]][tr_c])
}

comp_train <- comp |> filter(particion == "entrenamiento")
comp_valid <- comp |> filter(particion == "validacion")
c(filas_totales = nrow(comp), entrenamiento = nrow(comp_train),
  validacion = nrow(comp_valid))
```

```{r}
dummies_nom <- grep("^zona_|^tipo_dia_|^temporada_", names(comp), value = TRUE)

ajusta <- function(ejes) {
    fml <- reformulate(c(ejes, dummies_nom), response = "excede_anio_5")
    g <- glm(fml, data = comp_train, family = binomial)
    d <- lda(fml, data = comp_train)
    list(
        log = roc(comp_valid$excede_anio_5,
                  predict(g, comp_valid, type = "response"), quiet = TRUE),
        lda = roc(comp_valid$excede_anio_5,
                  predict(d, comp_valid)$posterior[, "1"], quiet = TRUE)
    )
}

r_fac <- ajusta(c("F1", "F2", "F3"))
r_pca <- ajusta(c("PC1", "PC2", "PC3"))

data.frame(
    insumo = c("Factores comunes", "Componentes principales"),
    auc_logistica = c(as.numeric(auc(r_fac$log)), as.numeric(auc(r_pca$log))),
    auc_discriminante = c(as.numeric(auc(r_fac$lda)), as.numeric(auc(r_pca$lda)))
)
```

```{r}
roc.test(r_fac$log, r_pca$log, method = "delong")
```

Los factores no pierden: **0.850 contra 0.848** de AUC en la logística, dos
milésimas a su favor, con DeLong $p = 0.44$. Con 2,960 observaciones de
validación la prueba no distingue una diferencia de ese tamaño, así que el
resultado es que los factores **no cuestan desempeño**; con la primera versión
de 2025 (cortada a junio) ganaban siete milésimas con $p = 0.006$, y esa
ventaja no sobrevive al año completo. El discriminante se comporta igual
(0.847 contra 0.845).

Esto confirma por la vía empírica lo que el solapamiento de subespacios ya
anticipaba en `docs/09_extraccion_factorial.pdf`: las correlaciones canónicas
entre ambos conjuntos de puntajes valen 0.996, 0.975 y 0.812, de modo que los
dos bloques cargan casi la misma información. **El argumento para cambiar de
insumo no es el desempeño, es la interpretación** — y el desempeño confirma que
cambiar no cuesta nada.

Donde sí hay diferencia grande es en cómo se leen los coeficientes. La tabla
siguiente pone las razones de momios por desviación estándar de ambos bloques;
las filas **no están pareadas**, son dos listas independientes puestas lado a
lado, porque los ejes de un método no corresponden uno a uno con los del otro.

```{r}
# razones de momios por desviación estándar, lado a lado
momios_de <- function(ejes, nombres) {
    fml <- reformulate(c(ejes, dummies_nom), response = "excede_anio_5")
    tidy(glm(fml, data = comp_train, family = binomial),
         exponentiate = TRUE) |>
        filter(term %in% ejes) |>
        transmute(eje = nombres[term], momios = round(estimate, 3))
}

fac <- momios_de(c("F1", "F2", "F3"), nombres_factor)
pca <- momios_de(c("PC1", "PC2", "PC3"),
                 c(PC1 = "Carga primaria de combustión",
                   PC2 = "Forzamiento fotoquímico",
                   PC3 = "Estancamiento atmosférico"))

data.frame(
    factor = fac$eje, momios_af = fac$momios,
    componente = pca$eje, momios_pca = pca$momios
)
```

Tres lecturas de esa tabla:

**Los momios del PCA que están hoy en el reporte están mal escalados.** Por
desviación estándar valen 2.173, 2.188 y 1.278, no 1.47, 1.58 y 1.22. Esas
últimas son por unidad de puntuación, y como las tres componentes tienen
desviaciones estándar distintas (1.98, 1.72 y 1.23), tampoco eran comparables
entre sí como el texto afirmaba. Hay que corregirlo en
`reports/secciones/regresion_logistica.tex` se cambie de insumo o no.

**La ventilación sale por debajo de 1** (0.902, IC 95 % de 0.860 a 0.947): más
viento, menores momios de excedencia. Es el mismo fenómeno que el eje de
estancamiento del PCA describía con un momio de 1.275, leído con el eje
orientado al revés. Que el intervalo no cruce el 1 confirma que el efecto
existe, aunque sea el más débil de los tres.

**El forzamiento fotoquímico domina con claridad** (2.773 contra 1.925 de la
combustión primaria). Con las componentes esa jerarquía no se veía: 2.188 contra
2.154 las dejaba prácticamente empatadas. La estructura simple del análisis
factorial separa mejor los dos mecanismos, y la consecuencia sustantiva es que
la condición meteorológica pesa más que la carga de precursores — lo cual, sin
mediciones de COV, se describe pero no se explica.

## Corrección de errores

Dos correcciones distintas que comparten nombre. La primera es sobre la **tasa
de error** del clasificador: la que se calcula sobre los mismos datos con que se
ajustó (error aparente) es optimista, y hay que corregirla con datos que el
modelo no vio. La segunda es sobre los **errores estándar** de la logística: las
observaciones no son independientes y eso los hace demasiado chicos. Aplican a
ambos modelos la primera; sólo a la logística la segunda, porque el discriminante
no produce errores estándar.

### Tasa de error: del aparente al corregido

Cinco estimadores de la misma cantidad, la fracción de días mal clasificados con
la regla $p \geq 0.5$. Del más optimista al más exigente: resustitución (APER),
el holdout de Lachenbruch (dejar una observación fuera; exacto para el
discriminante, `lda(CV = TRUE)`), validación cruzada de 10 pliegues con filas al
azar, la misma pero con **días completos** en cada pliegue —para que las
estaciones de un mismo día no queden repartidas entre ajuste y prueba—, y el
holdout temporal de 2025 que ya se usó arriba.

```{r}
tr_cc <- sima_train |> filter(!is.na(excede_anio_5))
va_cc <- sima_valid |> filter(!is.na(excede_anio_5))
tasa  <- function(y, p) mean((p >= 0.5) != y)
auc_de <- function(y, p) as.numeric(auc(roc(y, p, quiet = TRUE)))

p_tr_log <- predict(modelo_log, tr_cc, type = "response")
p_tr_lda <- predict(modelo_lda, tr_cc)$posterior[, "1"]
p_loo_lda <- lda(formula_log, data = tr_cc, CV = TRUE)$posterior[, "1"]

# k pliegues sobre unidades `bloques`: filas (aleatorio) o fechas (bloqueado).
set.seed(2003)
kfold <- function(bloques, k = 10) {
  ids  <- unique(bloques)
  fold <- sample(rep(1:k, length.out = length(ids)))[match(bloques, ids)]
  pl <- pd <- numeric(nrow(tr_cc))
  for (j in 1:k) {
    ent <- fold != j
    pl[!ent] <- predict(glm(formula_log, binomial, tr_cc[ent, ]),
                        tr_cc[!ent, ], type = "response")
    pd[!ent] <- predict(lda(formula_log, data = tr_cc[ent, ]),
                        tr_cc[!ent, ])$posterior[, "1"]
  }
  list(log = pl, lda = pd)
}
cv_alea <- kfold(seq_len(nrow(tr_cc)))
cv_bloq <- kfold(as.character(tr_cc$fecha))

y_tr <- tr_cc$excede_anio_5; y_va <- va_cc$excede_anio_5
p_va_log <- predict(modelo_log, va_cc, type = "response")
p_va_lda <- predict(modelo_lda, va_cc)$posterior[, "1"]

errores <- data.frame(
  estimador = c("APER (resustitucion)", "Lachenbruch (LOO)", "10 pliegues, filas",
                "10 pliegues, dias completos", "Holdout 2025"),
  err_log = c(tasa(y_tr, p_tr_log), NA, tasa(y_tr, cv_alea$log),
              tasa(y_tr, cv_bloq$log), tasa(y_va, p_va_log)),
  err_lda = c(tasa(y_tr, p_tr_lda), tasa(y_tr, p_loo_lda), tasa(y_tr, cv_alea$lda),
              tasa(y_tr, cv_bloq$lda), tasa(y_va, p_va_lda)),
  auc_log = c(auc_de(y_tr, p_tr_log), NA, auc_de(y_tr, cv_alea$log),
              auc_de(y_tr, cv_bloq$log), auc_de(y_va, p_va_log)),
  auc_lda = c(auc_de(y_tr, p_tr_lda), auc_de(y_tr, p_loo_lda), auc_de(y_tr, cv_alea$lda),
              auc_de(y_tr, cv_bloq$lda), auc_de(y_va, p_va_lda)))
print(transform(errores, err_log = round(err_log, 4), err_lda = round(err_lda, 4),
                auc_log = round(auc_log, 3), auc_lda = round(auc_lda, 3)),
      row.names = FALSE)
```

**La corrección de la tasa de error es de dos milésimas.** El error aparente de
la logística es 0.229 y el corregido con días completos 0.231; el discriminante
va de 0.230 a 0.232, y Lachenbruch da 0.231. Es lo esperable: el optimismo de
la resustitución es del orden de $p/n$, y con 16 parámetros sobre 15,704
observaciones ese cociente es 0.001. Los dos clasificadores están lejos de
sobreajustar.

Lo que la tabla sí revela es otra cosa, y está en la columna del AUC: **dentro
de 2021–2024 el modelo discrimina a 0.80, no a 0.85.** El 0.85 es del holdout
de 2025 y no se reproduce en ninguna validación cruzada sobre los años de
ajuste. Se desagrega por año, cada uno predicho por un modelo que no lo vio:

```{r}
todo <- bind_rows(sima_train, sima_valid) |> filter(!is.na(excede_anio_5))
todo$anio <- as.integer(format(todo$fecha, "%Y"))
do.call(rbind, lapply(2021:2025, function(Y) {
  g <- glm(formula_log, binomial, todo[todo$anio != Y, ])
  v <- todo[todo$anio == Y, ]
  p <- predict(g, v, type = "response")
  data.frame(anio = Y, n = nrow(v), prevalencia = round(mean(v$excede_anio_5), 3),
             AUC = round(auc_de(v$excede_anio_5, p), 3),
             error = round(tasa(v$excede_anio_5, p), 3))
})) |> print(row.names = FALSE)
```

Los años 2021–2023 quedan en 0.76–0.77; 2024 sube a 0.84 y 2025 a 0.85. Es un
efecto de año, no de calendario —`autorregresivo_logistico.pdf` §8.7 lo
documenta con el mismo corte sobre la serie de área metropolitana— y con 2025
completo ya no puede atribuirse a la cobertura estacional. La tasa de error
apenas se mueve entre 2021 y 2024 (0.238 a 0.250) y salta a 0.317 en 2025,
porque con la regla fija de 0.5 la domina la tasa base, que ese año es 0.44.
**Para reportar desempeño esperado en un año cualquiera, el AUC es 0.80;
el 0.85 es el de los dos años de ozono alto, 2024 y 2025.**

### Errores estándar bajo dependencia

Los errores estándar de `summary(modelo_log)` suponen observaciones
independientes. No lo son: las 15 estaciones de un día comparten el clima, y
los días consecutivos se parecen. Se corrigen con el estimador sandwich
agrupado por **conglomerados** (Liang-Zeger), que permite cualquier
correlación dentro de un grupo y sólo exige independencia entre grupos.

```{r}
# Sandwich por conglomerado, a mano para no agregar `sandwich` al lockfile.
# Verificado contra sandwich::vcovCL(type = "HC0"): coincide a 1e-7.
#   V = G/(G-1) * B (sum_g U_g U_g') B,  B = vcov(m),  U_g = sum_{i in g} x_i (y_i - p_i)
vcov_cl <- function(m, grupo) {
  X <- model.matrix(m); e <- residuals(m, type = "response")
  U <- rowsum(X * e, grupo); G <- nrow(U); B <- vcov(m)
  G / (G - 1) * B %*% crossprod(U) %*% B
}
ee <- function(V) sqrt(diag(V))
b      <- coef(modelo_log)
ee_iid <- ee(vcov(modelo_log))
ee_dia <- ee(vcov_cl(modelo_log, tr_cc$fecha))
# Dos vias (dia + estacion): V_dia + V_est - V_interseccion (Cameron-Gelbach-Miller).
ee_2v  <- ee(vcov_cl(modelo_log, tr_cc$fecha) + vcov_cl(modelo_log, tr_cc$estacion)
             - vcov_cl(modelo_log, paste(tr_cc$fecha, tr_cc$estacion)))
pval   <- function(se) 2 * pnorm(-abs(b / se))

cat(sprintf("conglomerados: %d dias, %d estaciones\n\n",
            n_distinct(tr_cc$fecha), n_distinct(tr_cc$estacion)))
cat("Conglomerado por dia:\n")
data.frame(termino = names(b), OR = round(exp(b), 3),
           EE_iid = round(ee_iid, 4), EE_dia = round(ee_dia, 4),
           inflacion = round(ee_dia / ee_iid, 2),
           p_iid = signif(pval(ee_iid), 2), p_dia = signif(pval(ee_dia), 2))[-1, ] |>
  print(row.names = FALSE)

cat("\nDos vias (dia + estacion):\n")
data.frame(termino = names(b), EE_2vias = round(ee_2v, 4),
           inflacion = round(ee_2v / ee_iid, 2),
           p_2vias = signif(pval(ee_2v), 2))[-1, ] |> print(row.names = FALSE)
```

**Agrupando por día**, que es la corrección bien fundada (1,460 conglomerados),
los errores estándar se inflan entre ×1.5 y ×2.5. El patrón es informativo:
los factores suben ×1.5 a ×1.9; las indicadoras de calendario —que son
constantes dentro de un día y por tanto las más afectadas— ×2.1 a ×2.5; las de
zona **no cambian** (×0.8 a ×1.1), porque la zona varía *dentro* de cada día. El
único término que pierde significancia al 5 % es `tipo_dia_sabado`. Los tres
factores, las seis zonas, primavera y otoño conservan $p < 0.01$; el verano
queda en $p = 0.02$. Las conclusiones del modelo no dependen del supuesto de
independencia.

**Agrupando también por estación** el cuadro es distinto y hay que leerlo con
cuidado. Las zonas inflan ×5 a ×8 y `zona_Norte`, `zona_Sureste` y `F2` dejan de
ser significativas. Pero sólo hay **15 estaciones**, y el estimador sandwich
necesita del orden de 30–50 conglomerados para ser confiable; con menos, tiende
a *subestimar* la varianza, así que esas cifras son, si acaso, todavía
optimistas. Lo que la corrección a dos vías dice de fondo es correcto aunque su
magnitud no sea precisa: la zona es constante dentro de cada estación, de modo
que **los siete contrastes de zona descansan en 15 unidades**, no en 15,704
filas, y su precisión es la que 15 unidades pueden dar.

```{r}
#| fig-cap: "Razones de momios de los factores con intervalos del 95 % bajo independencia (gris) y agrupando por dia (color). Los intervalos corregidos son mas anchos y ninguno cruza el 1."
#| fig-width: 5.5
#| fig-height: 2.4
ic <- data.frame(eje = nombres_factor[c("F1", "F2", "F3")], OR = exp(b[c("F1","F2","F3")]),
                 inf_iid = exp(b[c("F1","F2","F3")] - 1.96 * ee_iid[c("F1","F2","F3")]),
                 sup_iid = exp(b[c("F1","F2","F3")] + 1.96 * ee_iid[c("F1","F2","F3")]),
                 inf_dia = exp(b[c("F1","F2","F3")] - 1.96 * ee_dia[c("F1","F2","F3")]),
                 sup_dia = exp(b[c("F1","F2","F3")] + 1.96 * ee_dia[c("F1","F2","F3")]))
fig_ic <- ggplot(ic, aes(y = eje)) +
  geom_vline(xintercept = 1, linetype = "dashed", colour = "grey60") +
  geom_errorbar(aes(xmin = inf_iid, xmax = sup_iid), width = 0, colour = "grey70",
                 linewidth = 2.2) +
  geom_errorbar(aes(xmin = inf_dia, xmax = sup_dia), width = .25, colour = "#2c7fb8",
                 linewidth = .7) +
  geom_point(aes(x = OR), colour = "#2c7fb8", size = 2.2) +
  labs(x = "razón de momios (por desviación estándar)", y = NULL) +
  theme_minimal(base_size = 9)
ggsave("../reports/figuras/momios_ic_corregido.pdf", fig_ic, width = 5.5, height = 2.4)
fig_ic
```

Los intervalos corregidos de los tres factores son casi el doble de anchos que
los originales y siguen sin cruzar el 1: la ventilación queda en [0.84, 0.97] y
el forzamiento fotoquímico en [2.48, 3.10]. Estas son las cifras que deben ir al
reporte en lugar de las de `momios_log`.

## Limitaciones

**Autocorrelación.** Las 15 estaciones de un mismo día comparten el clima
sinóptico y los días consecutivos correlacionan entre sí, de modo que las
18,631 filas día-estación que entran al ajuste y la validación no son
observaciones independientes: la n efectiva está mucho más cerca de los 1,826
días distintos que cubre la serie. Medida sobre los puntajes factoriales, la
correlación entre estaciones dentro de un mismo día promedia 0.53 en la
respuesta y llega a 0.85 en el factor fotoquímico, mientras que la
autocorrelación de la respuesta a un día de distancia, dentro de cada
estación, es de 0.49: las dos dependencias son del mismo orden, y la
transversal es la mayor. Los errores
estándar de `momios_log` y los $p$-valores de `summary(modelo_log)`
son, por lo tanto, optimistas. **Se corrigen en la sección anterior** con
errores estándar agrupados por día: se inflan ×1.5 a ×2.5 y las conclusiones
sobreviven, salvo el efecto del sábado. Lo que no se puede corregir bien es la
dimensión de estación —15 conglomerados son pocos para el estimador— y ahí
queda declarado que los contrastes de zona descansan en 15 unidades.

**Sin COV, ninguna afirmación de mecanismo.** El SIMA no mide compuestos
orgánicos volátiles, así que los ejes se describen como *consistentes con*
combustión primaria, ventilación o forzamiento fotoquímico, nunca como una
atribución de régimen NOx–COV. Una razón de momios de 2.77 sobre `F3` dice que
los días con más forzamiento fotoquímico tienen mayores momios de excedencia;
no dice cuál de los dos precursores limita la formación de ozono, y esa
pregunta no es contestable con estos datos.

**Modelo explicativo, no de pronóstico.** Los predictores son del mismo día que
la respuesta. El modelo describe qué condiciones acompañan a una excedencia; no
anticipa el ozono de mañana con los datos de hoy, y por eso no se validó como
serie de tiempo.

**Validación en un año atípico.** Ya cuantificado arriba: 2025 es el año de
ozono más alto de la serie, con 44 % de excedencia contra 29 % del
entrenamiento. El AUC amortigua el sesgo de tasa base, pero las cifras de
sensibilidad y especificidad se leen sobre una validación más cargada de días
propensos a excedencia que un año típico, y el AUC de 0.85 no debe tomarse
como desempeño esperado (§ corrección de errores: 0.80).

**Verificación espacial pendiente.** El reajuste por zona para ver si las
razones de momios de las componentes se mueven entre zonas está marcado como
opcional en el issue #55 y no se realizó. Queda como extensión natural.
