---
title: "Modelación autorregresiva logística: supuestos y nowcasting"
subtitle: "MA2003B, equipo 7 — nowcasting de excedencia diaria"
lang: es
format:
  pdf:
    papersize: letter
    geometry: margin=2.5cm
    toc: true
    toc-depth: 3
    number-sections: false
    fig-pos: "H"
    include-in-header:
      # Sin esto las tablas y los prints anchos se salen del margen.
      text: |
        \usepackage{fvextra}
        \DefineVerbatimEnvironment{Highlighting}{Verbatim}{breaklines,commandchars=\\\{\}}
        \DefineVerbatimEnvironment{OutputCode}{Verbatim}{breaklines,commandchars=\\\{\}}
# Motor knitr: los chunks son de R. Requiere rmarkdown, ya en renv.lock.
engine: knitr
knitr:
  opts_chunk:
    collapse: true
    comment: "#>"
    message: false
    warning: false
    fig.width: 6
    fig.height: 3.6
    dpi: 150
    dev: "pdf"
---

El objetivo de modelado es la **clasificación contemporánea** (*nowcasting*): dado
lo que se observó hoy —los tres puntajes factoriales del día— decidir si hoy es
un día de excedencia. El modelo candidato es la logística autorregresiva

$$\operatorname{logit} P(y_t = 1 \mid \mathcal{F}_{t-1}, x_t)
  = x_t'\beta + \sum_{i=1}^{p} \alpha_i\, y_{t-i},$$

donde $x_t$ son los factores del mismo día más los armónicos del calendario, y el
pasado observado entra directo por los rezagos $y_{t-i}$. El pronóstico a días
futuros queda para después; es otro modelo y otra validación.

Antes de ajustarlo se verifica que sus supuestos se sostengan. Son cinco
preguntas, más dos que salieron del propio diagnóstico:

1. cuántos rezagos de $y_t$ entran al predictor,
2. estacionariedad,
3. ausencia de separación perfecta,
4. especificación correcta del *link*,
5. ergodicidad de la cadena subyacente,
6. si la respuesta puede ser la fracción de estaciones o tiene que ser binaria,
7. si queda dependencia serial después del término autorregresivo.

`09_extraccion_factorial.pdf` produjo los puntajes y `serie_tiempo_factores.pdf`
fijó la decisión que este documento hereda sin reabrir: **se trabaja sobre la
serie de área metropolitana**, no sobre el panel día-estación. La razón es doble
— la cobertura por estación es insuficiente (3 de 15 superan 85 %) y la
correlación entre estaciones el mismo día es alta (0.49 a 0.86), así que
promediar es agregación legítima y no mezcla de señales independientes.

## 0. Construcción de la serie de área metropolitana

Se reconstruye la serie de `serie_tiempo_factores.pdf` §2: ese documento no la
persistió y rehacerla cuesta segundos.

```{r}
library(nanoparquet)
library(dplyr)

af <- read_parquet("../data/processed/af_puntajes_diarios.parquet")
di <- read_parquet("../data/processed/sima_transformado_diario.parquet")

# Hora local de pared sin zona: fijar el atributo, no convertir (ver CLAUDE.md).
attr(af$fecha, "tzone") <- "UTC"
attr(di$fecha, "tzone") <- "UTC"

# F1/F2/F3 en el orden de NOMBRES de 09_extraccion_factorial.qmd.
af <- rename(af, comb = F1, vent = F2, foto = F3)

m <- inner_join(af, select(di, estacion, fecha, excede_anio_5),
                by = c("estacion", "fecha")) |>
  filter(if_all(c(comb, vent, foto, excede_anio_5), \(v) !is.na(v)))

cat(sprintf("dia-estacion completos: %s\nprevalencia dia-estacion: %.4f\n",
            format(nrow(m), big.mark = ","), mean(m$excede_anio_5)))
```

La respuesta de origen, `excede_anio_5`, es el escenario principal de modelado:
MDA8 por encima de 51 ppb. Al agregar por día quedan el conteo de estaciones que
exceden (`k`) y el de estaciones que reportan (`n`), que no es constante.

```{r}
area <- m |>
  group_by(fecha) |>
  summarise(comb = mean(comb), vent = mean(vent), foto = mean(foto),
            k = sum(excede_anio_5), n = n_distinct(estacion), .groups = "drop")

# Reindexar deja los huecos explicitos; si no, los rezagos saltarian sobre ellos.
cal <- data.frame(fecha = seq(min(m$fecha), max(m$fecha), by = "day"))
A   <- left_join(cal, area, by = "fecha")
A$frac <- A$k / A$n

cat(sprintf("dias de calendario: %s\ndias sin ninguna estacion: %d (%s)\n",
            format(nrow(A), big.mark = ","), sum(is.na(A$comb)),
            paste(format(A$fecha[is.na(A$comb)], "%Y-%m-%d"), collapse = ", ")))
```

Un solo día, 2021-02-16, queda sin cobertura (0.06 % del calendario). Se
interpola linealmente porque los rezagos exigen rejilla regular, y se deja
documentado.

```{r}
interp <- function(v) {
  i <- which(!is.na(v))
  approx(i, v[i], seq_along(v), rule = 2)$y
}
for (v in c("comb", "vent", "foto", "frac")) A[[v]] <- interp(A[[v]])

A$anio <- as.integer(format(A$fecha, "%Y"))
doy    <- as.integer(format(A$fecha, "%j"))
A$s1 <- sin(2 * pi * doy / 365.25);  A$c1 <- cos(2 * pi * doy / 365.25)
A$s2 <- sin(4 * pi * doy / 365.25);  A$c2 <- cos(4 * pi * doy / 365.25)

round(sapply(A[c("comb", "vent", "foto", "frac", "n")],
             \(v) c(media = mean(v, na.rm = TRUE), sd = sd(v, na.rm = TRUE),
                    min = min(v, na.rm = TRUE), max = max(v, na.rm = TRUE))), 3)
```

Los armónicos anual y semianual entran como covariables desde ahora: la sección
2 muestra que sin ellos no se cumple la estacionariedad.

### 0.1 La respuesta binaria y el umbral

`frac` es la **fracción** de estaciones que exceden, no una indicadora. La
sección 6 muestra por qué no puede usarse directamente. Para el modelo binario
hay que dicotomizarla, y el corte es una decisión sustantiva —qué cuenta como
"día de excedencia para el área metropolitana"— no estadística.

```{r}
umbrales <- c("cualquiera (frac > 0)" = 1e-9,
              "un cuarto (frac >= 0.25)" = 0.25,
              "mayoria (frac >= 0.5)" = 0.5)
round(sapply(umbrales, \(u) mean(A$frac >= u)), 3)
```

Se adopta **`frac >= 0.5`**: el día es de excedencia si la mayoría de las
estaciones que reportaron excedieron. La prevalencia resultante, 0.316, es
prácticamente la del panel día-estación (0.3035), así que el evento agregado
conserva la tasa base del original; y al ser una proporción no premia a los días
con más estaciones reportando, como sí haría un conteo. El corte "cualquiera
excede" subiría la prevalencia a 0.570 y cambiaría la pregunta a si *alguna*
estación tuvo un mal día, un evento más frecuente y menos informativo.

```{r}
A$y <- as.integer(A$frac >= 0.5)
for (p in 1:7) A[[paste0("y", p)]] <- dplyr::lag(A$y, p)

# Particion 2021-2024 / 2025, igual que #54 y #55. Se exigen los 7 rezagos para
# que la seccion 1 compare AIC sobre filas identicas.
TR <- filter(A, anio <= 2024, !is.na(y7))
cat(sprintf("entrenamiento: %s dias (%d-%d), prevalencia %.3f\n",
            format(nrow(TR), big.mark = ","), min(TR$anio), max(TR$anio),
            mean(TR$y)))
```

## 1. Cuántos rezagos de $y_t$ entran al predictor

La PACF sugiere el orden por la vía descriptiva; el criterio de información lo
confirma **condicionando a las covariables**, que es lo que importa: parte de la
persistencia de $y_t$ podría ser sólo la de la meteorología que la produce.

```{r}
round(pacf(A$y, lag.max = 10, plot = FALSE)$acf[1:10], 3)
```

```{r}
base  <- "y ~ comb + vent + foto + s1 + c1 + s2 + c2"
tabla <- NULL
anterior <- NULL
for (p in 0:7) {
  f <- if (p == 0) base else paste(base, "+", paste0("y", 1:p, collapse = " + "))
  g <- glm(as.formula(f), binomial, TR)
  s <- coef(summary(g))
  tabla <- rbind(tabla, data.frame(
    p   = p,
    AIC = AIC(g), BIC = BIC(g),
    coef = if (p == 0) NA else s[paste0("y", p), 1],
    z    = if (p == 0) NA else s[paste0("y", p), 3],
    LR   = if (p == 0) NA else anterior$deviance - g$deviance))
  anterior <- g
}
print(transform(tabla, AIC = round(AIC, 1), BIC = round(BIC, 1),
                coef = round(coef, 3), z = round(z, 2), LR = round(LR, 2)),
      row.names = FALSE)
```

**Se cumple, con $p = 1$.** La PACF cae de 0.464 a 0.101 en el lag 2 y a ruido
de ahí en adelante: corta después del primer rezago, la firma de un AR(1). El
BIC coincide y se minimiza en $p=1$; el AIC está empatado entre $p=1$ y $p=2$,
pero el segundo rezago no alcanza significancia ($z = 1.74$) y del tercero en
adelante los coeficientes son indistinguibles de cero.

Más importante que el orden: el rezago **sobrevive a las covariables
contemporáneas**. Con los factores y los armónicos ya dentro, agregar $y_{t-1}$
da $LR = 71.7$ sobre 1 grado de libertad y un coeficiente de $+1.35$
($z = 8.4$). La persistencia día a día no es un reflejo de que la meteorología
sea persistente: es dependencia genuina, y es lo que justifica la parte
autorregresiva.

## 2. Estacionariedad

Una serie **binaria y acotada** no puede tener raíz unitaria —un paseo aleatorio
es no acotado por construcción—, así que aplicarle Dickey-Fuller a $y_t$ responde
una pregunta ya resuelta. Lo que sí puede fallar es que el proceso sea
**homogéneo en el tiempo**: que $P(y_t \mid y_{t-1}, x_t)$ no cambie a lo largo
de los cuatro años. Sobre los tres factores, continuos y no acotados, la prueba
de raíz unitaria sí corresponde.

```{r}
# ADF a mano (constante, sin tendencia) para no agregar `tseries` al lockfile:
#   dx_t = a + rho*x_{t-1} + sum_i gamma_i dx_{t-i};  H0: rho = 0.
# El t de rho se compara contra Dickey-Fuller (-2.86 al 5 %), no contra Student.
adf <- function(x, max_lag = 12) {
  mejor <- NULL
  for (L in 0:max_lag) {
    d   <- diff(x)
    idx <- (L + 1):length(d)
    X   <- cbind(rezago = x[idx],
                 if (L > 0) sapply(1:L, \(i) d[idx - i]) else NULL)
    fit <- lm(d[idx] ~ X)
    if (is.null(mejor) || AIC(fit) < mejor$aic)
      mejor <- list(aic = AIC(fit), L = L, t = coef(summary(fit))[2, 3])
  }
  mejor
}

VC5 <- -2.86
do.call(rbind, lapply(c("comb", "vent", "foto", "frac"), \(v) {
  r <- adf(A[[v]])
  data.frame(serie = v, t_ADF = round(r$t, 2), rezagos = r$L,
             veredicto = ifelse(r$t < VC5, "rechaza raiz unitaria", "NO rechaza"))
})) |> print(row.names = FALSE)
```

Las cuatro series rechazan la raíz unitaria con holgura. No hay que diferenciar
nada.

La marginal, en cambio, **no es estacionaria**, y por un margen que no se puede
ignorar:

```{r}
round(tapply(A$y, format(A$fecha, "%m"), mean), 3)
round(tapply(A$y, A$anio, mean), 3)
```

De 0.090 en diciembre a 0.561 en mayo: un factor de seis dentro del año. Y un
escalón entre 2023 (0.249) y 2024–2025 (0.396, 0.442). Ninguno invalida el
modelo, pero ambos obligan a que el ciclo esté **en el predictor**: la
estacionariedad que se necesita es la de $y_t \mid x_t$, no la de $y_t$.

Queda probar que, ya condicionando, el proceso sea homogéneo.

```{r}
A$tardio <- as.integer(A$anio >= 2024)
TR$tardio <- as.integer(TR$anio >= 2024)

F0 <- y ~ comb + vent + foto + s1 + c1 + s2 + c2 + y1
g0 <- glm(F0, binomial, TR)

# Nivel (mas dias de excedencia) y persistencia (cadena mas pegajosa) son cosas
# distintas y se prueban por separado.
gn <- glm(update(F0, . ~ . + tardio), binomial, TR)
gi <- glm(update(F0, . ~ . + tardio + y1:tardio), binomial, TR)

data.frame(
  hipotesis = c("cambio de nivel (tardio)", "cambio de persistencia (y1:tardio)"),
  LR = round(c(g0$deviance - gn$deviance, gn$deviance - gi$deviance), 2),
  p  = round(pchisq(c(g0$deviance - gn$deviance, gn$deviance - gi$deviance),
                    1, lower.tail = FALSE), 4)) |> print(row.names = FALSE)

cat(sprintf("\nb(y_t-1): 2021-2023 = %+.3f ; 2024 = %+.3f\n",
            coef(gi)["y1"], coef(gi)["y1"] + coef(gi)["y1:tardio"]))
```

**Se cumple a medias, y hay que declararlo.** La *dinámica* es homogénea: el
coeficiente autorregresivo pasa de $+1.25$ a $+1.42$ entre los dos periodos, una
diferencia que no es significativa ($p = 0.63$). La estructura de dependencia
temporal que el modelo supone es la misma en 2021 que en 2024.

Lo que sí cambia es el **nivel**: la indicadora de 2024 en adelante aporta
$LR = 10.51$, $p = 0.0012$. Es un escalón, no una deriva —una tendencia lineal
no resulta significativa ($p = 0.77$) porque el cambio es abrupto—, y los
factores no lo absorben. Con estos datos no se puede decidir si es un cambio de
emisiones, de instrumentación, o un par de años atípicos. Queda como limitación,
no como impedimento: el ajuste promedia los dos regímenes y la validación dirá
cuánto cuesta.

## 3. Ausencia de separación perfecta

La separación se delata sola: el algoritmo no converge, o lo hace con
coeficientes que crecen sin límite y errores estándar que explotan igual. Se
revisan esas firmas y el traslape empírico, que es la causa y no el síntoma.

```{r}
cat(sprintf("convergio: %s   iteraciones: %d\n", g0$converged, g0$iter))
round(coef(summary(g0)), 4)
```

```{r}
p_aj <- fitted(g0)
cat(sprintf("|coef| maximo      : %.3f\n", max(abs(coef(g0)))))
cat(sprintf("error estandar max : %.3f\n", max(coef(summary(g0))[, 2])))
cat(sprintf("prob. ajustadas en : [%.4f, %.4f]\n", min(p_aj), max(p_aj)))

cat("\ntabla y_t x y_t-1 (una celda vacia implicaria separacion):\n")
print(table(`y_{t-1}` = TR$y1, y_t = TR$y))

cat("\ntraslape de cada factor entre clases (en desviaciones estandar):\n")
round(sapply(c("comb", "vent", "foto"), \(v) {
  r0 <- range(TR[[v]][TR$y == 0]); r1 <- range(TR[[v]][TR$y == 1])
  min(r0[2], r1[2]) - max(r0[1], r1[1])
}), 2)
```

**Se cumple, con margen amplio.** Convergió en 6 iteraciones; el coeficiente
mayor es 1.800 y el error estándar mayor 0.209, lejos de la firma de separación
(coeficientes por encima de 10 con errores del mismo orden). Las cuatro celdas
de la tabla de transición están pobladas y los factores se traslapan entre 3.3 y
4.5 desviaciones estándar. No hace falta Firth ni verosimilitud penalizada.

## 4. Especificación correcta del *link*

La comparación entre familias dice si el logit es la mejor opción disponible; el
*linktest* de Pregibon, si es adecuado en términos absolutos.

```{r}
round(sapply(c("logit", "probit", "cloglog", "cauchit"),
             \(lk) AIC(glm(F0, binomial(link = lk), TR))), 2)
```

```{r}
# Linktest de Pregibon: si el link es correcto, eta^2 no aporta nada.
eta <- predict(g0)
g2  <- glm(update(F0, . ~ . + I(eta^2)), binomial, TR)
cat(sprintf("linktest: coef(eta^2) = %+.4f   LR = %.2f   p = %.4f\n",
            coef(g2)["I(eta^2)"], g0$deviance - g2$deviance,
            pchisq(g0$deviance - g2$deviance, 1, lower.tail = FALSE)))
```

El logit gana: por poco frente al probit (1129.26 contra 1129.49), como es
habitual salvo en las colas, y por 34 puntos de AIC frente al `cloglog`.

Pero el *linktest* **rechaza** ($p = 0.0028$). No es el *link*: el *linktest* es
una prueba de especificación global y detecta cualquier no linealidad omitida,
venga de donde venga. Se separan las hipótesis probando primero la curvatura en
los factores.

```{r}
gq <- glm(update(F0, . ~ . + I(comb^2) + I(vent^2) + I(foto^2)), binomial, TR)
cat(sprintf("cuadrados de los factores: LR = %.2f  gl = 3  p = %.4f\n",
            g0$deviance - gq$deviance,
            pchisq(g0$deviance - gq$deviance, 3, lower.tail = FALSE)))
round(coef(summary(gq))[c("I(comb^2)", "I(vent^2)", "I(foto^2)"), 3], 2)

# Si ahora no rechaza, el problema era el predictor y no el link.
eq  <- predict(gq)
gq2 <- glm(update(formula(gq), . ~ . + I(eq^2)), binomial, TR)
cat(sprintf("\nlinktest DESPUES de la curvatura: LR = %.2f   p = %.4f\n",
            gq$deviance - gq2$deviance,
            pchisq(gq$deviance - gq2$deviance, 1, lower.tail = FALSE)))
```

```{r}
# Hosmer-Lemeshow por deciles de riesgo, a mano por la misma razon que el ADF.
gr <- cut(p_aj, quantile(p_aj, 0:10 / 10), include.lowest = TRUE)
HL <- sum((tapply(TR$y, gr, sum) - tapply(p_aj, gr, sum))^2 /
          tapply(p_aj * (1 - p_aj), gr, sum))
cat(sprintf("Hosmer-Lemeshow: X2 = %.2f   gl = 8   p = %.4f\n",
            HL, pchisq(HL, 8, lower.tail = FALSE)))
```

**Se cumple: el *link* logit es correcto; lo que faltaba era curvatura en el
predictor.** Agregar los cuadrados de los tres factores mejora el ajuste
($LR = 18.90$, $p = 0.0003$), con la contribución concentrada en el forzamiento
fotoquímico ($z = -3.62$) y la ventilación ($z = -2.21$). Y el diagnóstico
decisivo: **una vez incluida esa curvatura, el *linktest* deja de rechazar**
($p = 0.60$). Si el problema hubiera sido el *link*, seguiría rechazando.

Los signos negativos son físicamente coherentes: el efecto de ambos factores se
satura —duplicar el viento cuando ya sopla fuerte no vuelve a dividir la
probabilidad. La calibración global nunca estuvo en duda: Hosmer-Lemeshow no
rechaza ($p = 0.45$) ni siquiera sin curvatura.

**Consecuencia para el modelo final: los términos cuadráticos de `vent` y `foto`
deben entrar.**

## 5. Ergodicidad de la cadena subyacente

La cadena de dos estados debe ser irreducible (todos los estados alcanzables),
aperiódica (sin ciclos deterministas) y sin estados absorbentes de facto. Se
verifican las tres sobre la matriz de transición empírica.

```{r}
P <- prop.table(table(`y_{t-1}` = TR$y1, y_t = TR$y), 1)
round(P, 3)

lambda <- sort(abs(eigen(P)$values), decreasing = TRUE)
cat(sprintf("\n|lambda| = %s\n", paste(round(lambda, 3), collapse = ", ")))
cat(sprintf("tiempo de mezcla -1/log|lambda_2| = %.1f dias\n", -1 / log(lambda[2])))

# La distribucion estacionaria es el eigenvector izquierdo de lambda = 1.
e  <- eigen(t(P))$vectors[, 1]
pi <- Re(e / sum(e))
cat(sprintf("estacionaria P(y=1) = %.3f   vs empirica %.3f\n",
            pi[2], mean(TR$y)))
cat(sprintf("probabilidades ajustadas del modelo en [%.4f, %.4f]\n",
            min(p_aj), max(p_aj)))
```

**Se cumple, y con holgura.** Las cuatro transiciones se observan (irreducible),
la diagonal es estrictamente positiva —0.837 y 0.622— (aperiódica), y el segundo
eigenvalor $|\lambda_2| = 0.459 < 1$ da ergodicidad geométrica. La confirmación
numérica: la estacionaria implicada, $P(y=1) = 0.302$, coincide con la empírica
(0.301) hasta la milésima, así que la cadena ya está en equilibrio dentro de la
ventana de datos.

El tiempo de mezcla, $-1/\log|\lambda_2| \approx 1.3$ días, es la cifra que más
dice sobre el alcance del modelo: la memoria es cortísima. Explica que el
segundo rezago no aportara nada en la sección 1, y adelanta que un pronóstico a
más de dos o tres días convergerá a la climatología del mes.

## 6. Por qué la respuesta tiene que ser binaria y no la fracción

Sería tentador modelar `frac` como binomial: $k$ excedencias de $n$ estaciones,
con $n$ variable. Eso supondría que las estaciones de un día son ensayos
Bernoulli independientes, y `serie_tiempo_factores.pdf` documentó que no lo son
—la correlación entre estaciones el mismo día promedia 0.53. Se cuantifica el
costo.

```{r}
B     <- filter(A, anio <= 2024, !is.na(k), n > 0)
p_bar <- sum(B$k) / sum(B$n)
X2    <- sum((B$k - B$n * p_bar)^2 / (B$n * p_bar * (1 - p_bar)))
cat(sprintf("X2 / gl = %.2f    (1.0 = binomial exacta)\n", X2 / (nrow(B) - 1)))
cat(sprintf("factor de inflacion de los errores estandar = %.2f\n",
            sqrt(X2 / (nrow(B) - 1))))
```

**Sobredispersión de casi 6 a 1.** Tratar $k$ de $n$ como binomial subestimaría
los errores estándar por un factor de $\sqrt{5.97} \approx 2.4$: intervalos a
menos de la mitad de su ancho real. Es la correlación transversal reapareciendo
como varianza inflada, y por eso el modelo usa la indicadora dicotomizada de la
sección 0.1.

## 7. ¿Alcanza el AR(1) o queda dependencia serial?

Falta ver si el AR(1) resuelve toda la dependencia que hay: si los residuales
siguen autocorrelacionados, la parte temporal está mal especificada.

```{r}
resumen_residual <- function(modelo, etiqueta) {
  ph <- fitted(modelo)
  r  <- (TR$y - ph) / sqrt(ph * (1 - ph))          # residual de Pearson
  data.frame(modelo = etiqueta,
             acf1 = round(acf(r, lag.max = 5, plot = FALSE)$acf[2], 3),
             acf2 = round(acf(r, lag.max = 5, plot = FALSE)$acf[3], 3),
             LB7  = round(Box.test(r, lag = 7, type = "Ljung-Box")$p.value, 4),
             LB14 = round(Box.test(r, lag = 14, type = "Ljung-Box")$p.value, 4))
}
rbind(
  resumen_residual(glm(y ~ comb + vent + foto + s1 + c1 + s2 + c2, binomial, TR),
                   "factores + estacionalidad"),
  resumen_residual(g0, "+ y_{t-1}"),
  resumen_residual(gq, "+ y_{t-1} + curvatura")) |> print(row.names = FALSE)
```

El rezago hace su trabajo sobre el lag 1: la autocorrelación residual cae de
0.212 a 0.025. Pero **queda un residuo en el lag 2** (0.098) y Ljung-Box sigue
rechazando en el lag 7.

La curvatura de la sección 4 **no ayuda aquí**: arregla el *linktest* pero deja
el lag 2 igual o algo peor (0.116). No es contradictorio — la curvatura corrige
la **forma** de la media condicional, no la **dependencia temporal** de los
residuales.

El rechazo de Ljung-Box se lee con la misma cautela que en
`serie_tiempo_factores.pdf`: con $n = 1{,}454$ detecta autocorrelaciones
triviales, así que lo informativo es la magnitud. Un 0.098 es pequeño pero no
cero. El AR(1) captura casi toda la dependencia y sobra un residuo de segundo
orden que no justifica un segundo rezago, pero sí deja espacio para un término
de media móvil sobre los residuales — lo que agregaría un modelo GLARMA.

Conviene anticipar una confusión frecuente: GLARMA **no** pone $y_{t-1}$ en el
predictor. Su estado se construye sobre los *residuales* predictivos,
$Z_t = \sum_i \phi_i (Z_{t-i} + e_{t-i}) + \sum_j \theta_j e_{t-j}$, así que es
un modelo distinto y no una extensión de éste. Sus supuestos también son otros:
la estacionariedad pasa a ser una condición sobre las raíces del polinomio ARMA,
revisable sólo después de ajustar.

## 8. El modelo de nowcasting

Las siete secciones anteriores no dejaron la especificación abierta: la fijaron.

$$\operatorname{logit} P(y_t = 1) = \beta_0
  + \underbrace{\beta_1 s_1 + \beta_2 c_1 + \beta_3 s_2 + \beta_4 c_2}_{\text{§2: sin esto no hay estacionariedad}}
  + \underbrace{\beta_5\,\mathrm{comb} + \beta_6\,\mathrm{vent} + \beta_7\,\mathrm{foto}}_{\text{factores del mismo día}}
  + \underbrace{\beta_8\,\mathrm{vent}^2 + \beta_9\,\mathrm{foto}^2}_{\text{§4: sin esto el linktest rechaza}}
  + \underbrace{\alpha\, y_{t-1}}_{\text{§1: } p=1}$$

El cuadrado de la combustión primaria se deja fuera: en la sección 4 fue el único
que no aportó ($z = -0.65$). Se confirma sobre la especificación final.

```{r}
library(pROC)
library(ggplot2)

AZUL <- "#3b6ea5"; ROJO <- "#b5443a"; GRIS <- "#8c8c8c"; CLARO <- "#d9d9d9"

VA <- filter(A, anio == 2025, !is.na(y1))
cat(sprintf("ajuste 2021-2024: %s dias (prevalencia %.3f)\n",
            format(nrow(TR), big.mark = ","), mean(TR$y)))
cat(sprintf("validacion 2025 : %s dias (prevalencia %.3f)\n",
            format(nrow(VA), big.mark = ","), mean(VA$y)))

F_final <- y ~ s1 + c1 + s2 + c2 + comb + vent + foto + I(vent^2) + I(foto^2) + y1
modelo  <- glm(F_final, binomial, TR)

con_comb2 <- glm(update(F_final, . ~ . + I(comb^2)), binomial, TR)
cat(sprintf("\nagregar I(comb^2): LR = %.2f  gl = 1  p = %.4f -> se omite\n",
            modelo$deviance - con_comb2$deviance,
            pchisq(modelo$deviance - con_comb2$deviance, 1, lower.tail = FALSE)))
```

La validación llega hasta el 30 de junio de 2025, la misma partición de #54 y
#55. **Su prevalencia es 0.442 contra 0.301 del ajuste**: al cortarse a mitad de
año le sobra primavera —la temporada de ozono— y le falta otoño. Toda métrica
que dependa de la tasa base hay que leerla con eso presente.

### 8.1 Cuánto aporta cada pieza

Un AUC alto no dice si el modelo sirve; hay que compararlo contra lo que se
obtendría sin él. Las dos líneas base del *nowcasting* son la **climatología**
(sólo el calendario) y la **persistencia** (hoy será como ayer). Se agrega el
*skill score* de Brier: 0 es no aportar nada, 1 es predicción perfecta.

```{r}
escalera <- list(
  "1 climatologia"  = y ~ s1 + c1 + s2 + c2,
  "2 persistencia"  = y ~ y1,
  "3 + factores"    = y ~ s1 + c1 + s2 + c2 + comb + vent + foto,
  "4 + curvatura"   = update(F_final, . ~ . - y1),
  "5 + AR(1) final" = F_final)

comparacion <- do.call(rbind, lapply(names(escalera), function(nm) {
  g   <- glm(escalera[[nm]], binomial, TR)
  pva <- predict(g, VA, type = "response")
  # Skill score de Brier contra predecir siempre la tasa base.
  brier <- mean((pva - VA$y)^2)
  base  <- mean((mean(TR$y) - VA$y)^2)
  data.frame(modelo = nm, par = length(coef(g)), AIC = round(AIC(g), 1),
             AUC_ajuste = round(as.numeric(auc(roc(TR$y, fitted(g), quiet = TRUE))), 3),
             AUC_2025   = round(as.numeric(auc(roc(VA$y, pva, quiet = TRUE))), 3),
             Brier_2025 = round(brier, 4),
             skill      = round(1 - brier / base, 3))
}))
print(comparacion, row.names = FALSE)
```

Cada bloque aporta. Las líneas base rondan 0.74–0.76 en 2025, el piso contra el
que hay que medir. **Los factores son el salto grande**: de 0.762 a 0.919,
porque son observaciones del mismo día — ahí está la ventaja del *nowcasting*
sobre el pronóstico. La curvatura agrega poco al AUC (0.919 a 0.923) pero mejora
el Brier, lo esperable de una corrección de forma: reordena poco y calibra
mejor. El AR(1) llega a 0.927 y sube el *skill* de 0.533 a 0.572.

Que el AUC de 2025 (0.927) supere al de ajuste (0.892) llama la atención. La
sección 8.7 descarta la explicación intuitiva —el desbalance estacional— y lo
atribuye a un efecto de año, además de estimar cuánto de ese 0.927 sobrevive a
un año completo.

```{r}
comp_auc <- function(nombre, formula_base) {
  rb <- roc(VA$y, predict(glm(formula_base, binomial, TR), VA, type = "response"),
            quiet = TRUE)
  rf <- roc(VA$y, predict(modelo, VA, type = "response"), quiet = TRUE)
  pr <- roc.test(rf, rb, method = "delong")$p.value
  data.frame(contra = nombre, AUC_base = round(as.numeric(auc(rb)), 3),
             AUC_modelo = round(as.numeric(auc(rf)), 3),
             p_DeLong = format.pval(pr, digits = 3))
}
rbind(comp_auc("persistencia", y ~ y1),
      comp_auc("climatologia", y ~ s1 + c1 + s2 + c2)) |> print(row.names = FALSE)
```

La prueba de DeLong confirma que la ventaja no es de muestreo: el modelo supera
a ambas líneas base con $p < 10^{-5}$.

### 8.2 Los coeficientes

```{r}
ic <- suppressMessages(confint(modelo))
round(data.frame(OR = exp(coef(modelo)), IC_inf = exp(ic[, 1]), IC_sup = exp(ic[, 2]),
                 p = coef(summary(modelo))[, 4]), 4)
```

Los tres factores apuntan en la dirección que la física predice, y ningún
intervalo cruza el 1:

- **Forzamiento fotoquímico**, OR 3.66 por desviación estándar: el efecto más
  grande de los tres. Más temperatura y radiación, más ozono.
- **Combustión primaria**, OR 2.35: más precursores, más excedencia.
- **Ventilación**, OR 0.32: el viento dispersa. Es el único protector.
- **$y_{t-1}$**, OR 3.84: haber excedido ayer casi cuadruplica los momios de
  exceder hoy. Es lo que justifica que el modelo sea autorregresivo.

Los dos cuadráticos quedan por debajo de 1 (0.70 y 0.69), la saturación que la
sección 4 anticipó: el efecto marginal se achica cuando ya hay mucho.

Advertencia heredada de `analisis_discriminante.pdf`: el SIMA no mide compuestos
orgánicos volátiles, así que estos ejes se describen como *consistentes con*
combustión, ventilación o forzamiento fotoquímico, nunca como una atribución de
régimen NOx–COV.

### 8.3 Discriminación

```{r}
#| label: fig-roc
#| fig-cap: "Curvas ROC sobre la validacion de 2025. La diagonal punteada es el clasificador aleatorio. La persistencia produce solo tres vertices porque su predictor es binario."
#| fig-width: 5
#| fig-height: 3.4
modelos_roc <- list("Autorregresivo (AR1)" = modelo,
                    "Climatologia"         = glm(y ~ s1 + c1 + s2 + c2, binomial, TR),
                    "Persistencia"         = glm(y ~ y1, binomial, TR))
etiqueta <- function(nm) {
  r <- roc(VA$y, predict(modelos_roc[[nm]], VA, type = "response"), quiet = TRUE)
  sprintf("%s (AUC %.3f)", nm, as.numeric(auc(r)))
}
curvas <- do.call(rbind, lapply(names(modelos_roc), function(nm) {
  r <- roc(VA$y, predict(modelos_roc[[nm]], VA, type = "response"), quiet = TRUE)
  data.frame(modelo = factor(etiqueta(nm), levels = sapply(names(modelos_roc), etiqueta)),
             fpr = 1 - r$specificities, tpr = r$sensitivities)
}))

fig_roc <- ggplot(curvas, aes(fpr, tpr, color = modelo)) +
  geom_abline(slope = 1, intercept = 0, color = GRIS, linetype = "dotted",
              linewidth = .4) +
  geom_line(linewidth = .7) +
  scale_color_manual(values = c(AZUL, ROJO, GRIS), name = NULL) +
  coord_equal() +
  labs(x = "1 - especificidad", y = "sensibilidad") +
  theme_minimal(base_size = 9) +
  theme(legend.position = c(.98, .02), legend.justification = c(1, 0),
        legend.background = element_rect(fill = "white", color = NA),
        legend.key.height = unit(.8, "lines"),
        panel.grid.minor = element_blank())
ggsave("../reports/figuras/nowcast_roc.pdf", fig_roc, width = 5, height = 3.4)
fig_roc
```

### 8.4 El umbral de decisión

**0.5 no es la respuesta por defecto** cuando el evento no es equiprobable: con
una tasa base de 0.30, exigir más de 0.5 sacrifica sensibilidad. El corte se
elige por el índice de Youden y **sobre el ajuste**, nunca sobre la validación —
escogerlo en 2025 sería calibrar una decisión con los datos de prueba.

```{r}
roc_tr  <- roc(TR$y, fitted(modelo), quiet = TRUE)
youden  <- coords(roc_tr, "best", best.method = "youden", transpose = FALSE)
umbral  <- as.numeric(youden$threshold)
cat(sprintf("umbral de Youden (elegido en 2021-2024): %.3f\n", umbral))

metricas <- function(y, p, u) {
  yh <- as.integer(p >= u)
  tp <- sum(yh == 1 & y == 1); tn <- sum(yh == 0 & y == 0)
  fp <- sum(yh == 1 & y == 0); fn <- sum(yh == 0 & y == 1)
  c(sens = tp/(tp+fn), esp = tn/(tn+fp), vpp = tp/(tp+fp), exactitud = (tp+tn)/length(y))
}
p_va <- predict(modelo, VA, type = "response")
round(rbind(
  `u=0.50 ajuste`      = metricas(TR$y, fitted(modelo), 0.5),
  `u=0.50 validacion`  = metricas(VA$y, p_va, 0.5),
  `Youden ajuste`      = metricas(TR$y, fitted(modelo), umbral),
  `Youden validacion`  = metricas(VA$y, p_va, umbral)), 3)
```

```{r}
cat("matriz de confusion en 2025, umbral de Youden:\n")
print(table(prediccion = as.integer(p_va >= umbral), observado = VA$y))
```

**El modelo clasifica 2025 con 88.7 % de sensibilidad y 81.2 % de
especificidad.** De 80 días de excedencia, detecta 71 y se le escapan 9; de 101
días limpios, acierta 82 y da 19 falsas alarmas.

Los dos cortes representan políticas distintas y vale la pena verlos juntos. Con
0.5 la especificidad sube a 0.901 pero la sensibilidad cae a 0.787: nueve falsas
alarmas menos, a cambio de ocho días de excedencia más sin detectar, 17 en vez
de 9. Para una aplicación de calidad del aire, donde
el costo de no avisar de un día malo supera al de una alerta de más, el corte de
Youden es el defendible. La decisión es de política pública, no estadística, y se
deja explícita en vez de esconderla en un `0.5` por omisión.

### 8.5 Calibración

El AUC sólo mide **orden**. Que las probabilidades signifiquen lo que dicen es
otra pregunta, y para un *nowcasting* que se comunicaría como "hoy hay 70 % de
probabilidad de excedencia" es la que importa.

```{r}
#| label: fig-calibracion
#| fig-cap: "Calibracion en 2025 por quintiles de riesgo. Los puntos por encima de la diagonal indican subprediccion; las barras son intervalos binomiales del 95 %."
#| fig-width: 4.2
#| fig-height: 3.4
calib <- data.frame(p = p_va, y = VA$y) |>
  mutate(bin = cut(p, quantile(p, 0:5/5), include.lowest = TRUE)) |>
  group_by(bin) |>
  summarise(predicho = mean(p), observado = mean(y), n = n(),
            ee = sqrt(mean(y) * (1 - mean(y)) / n()), .groups = "drop")
print(as.data.frame(round(calib[, -1], 3)), row.names = FALSE)

fig_cal <- ggplot(calib, aes(predicho, observado)) +
  geom_abline(slope = 1, intercept = 0, color = CLARO, linewidth = .4) +
  geom_errorbar(aes(ymin = pmax(0, observado - 1.96*ee),
                    ymax = pmin(1, observado + 1.96*ee)),
                width = .02, color = GRIS, linewidth = .4) +
  geom_point(color = AZUL, size = 2.2) +
  coord_equal(xlim = c(0, 1), ylim = c(0, 1)) +
  labs(x = "probabilidad predicha (media del quintil)",
       y = "frecuencia observada") +
  theme_minimal(base_size = 9) + theme(panel.grid.minor = element_blank())
ggsave("../reports/figuras/nowcast_calibracion.pdf", fig_cal, width = 4.2, height = 3.4)
fig_cal
```

```{r}
cat(sprintf("media predicha %.3f   vs   prevalencia observada %.3f\n",
            mean(p_va), mean(VA$y)))
```

**El modelo subpredice en 2025, y de forma sistemática.** La media predicha es
0.380 contra 0.442 observado, y los quintiles centrales son los peores: donde el
modelo dice 0.295, la frecuencia real es 0.444. Los extremos están bien —el
quintil bajo predice 0.004 y observa 0.000; el alto predice 0.895 y observa
0.917.

La causa está diagnosticada desde la sección 2: **es el escalón de 2024**. El
ajuste promedia el régimen bajo (2021–2023, tasa base 0.25–0.28) con el alto, y
2025 pertenece al alto; el desbalance estacional empuja en la misma dirección.

No se corrige: recalibrar el intercepto contra 2025 mejoraría el número y
destruiría la validación. La discriminación, que no depende de la tasa base, no
está afectada.

### 8.6 La serie de 2025

```{r}
#| label: fig-serie
#| fig-cap: "Probabilidad predicha por el modelo contra la excedencia observada, validacion 2025. La linea roja es el umbral de Youden fijado en el ajuste."
#| fig-width: 6
#| fig-height: 2.8
MESES <- c("ene", "feb", "mar", "abr", "may", "jun", "jul")
cortes <- as.POSIXct(paste0("2025-", sprintf("%02d", 1:7), "-01"), tz = "UTC")
serie  <- data.frame(fecha = VA$fecha, p = p_va, y = VA$y)

fig_serie <- ggplot(serie, aes(fecha)) +
  geom_hline(yintercept = umbral, color = ROJO, linetype = "dashed", linewidth = .4) +
  geom_point(aes(y = y, color = "Excedencia observada"), size = .7, alpha = .6) +
  geom_line(aes(y = p, color = "Probabilidad predicha"), linewidth = .5) +
  annotate("text", x = max(serie$fecha) - 86400 * 6, y = umbral + .09,
           label = sprintf("umbral %.2f", umbral), hjust = 1, size = 2.6, color = ROJO) +
  scale_color_manual(values = c("Probabilidad predicha" = AZUL,
                                "Excedencia observada"  = GRIS), name = NULL) +
  scale_x_datetime(breaks = cortes, labels = MESES) +
  scale_y_continuous(breaks = c(0, .5, 1)) +
  labs(x = NULL, y = "P(excedencia)") +
  theme_minimal(base_size = 9) +
  theme(legend.position = "top", panel.grid.minor = element_blank(),
        legend.margin = margin(0, 0, -6, 0))
ggsave("../reports/figuras/nowcast_serie_2025.pdf", fig_serie, width = 6, height = 2.8)
fig_serie
```

Enero y la primera mitad de febrero son limpios y el modelo los da por limpios;
de marzo a mayo la probabilidad oscila entre casi 0 y casi 1 día con día, no en
una meseta estacional; junio baja. Esas oscilaciones rápidas son el aporte de
los factores contemporáneos: el modelo no predice la temporada, distingue días
dentro de la temporada — lo que la climatología no puede hacer.

### 8.7 ¿Cuánto de ese 0.927 es real?

Un AUC de 0.927 sobre 181 días hay que auditarlo antes de reportarlo. Dos
sospechas que conviene no confundir: **ruido de muestreo** (80 eventos es poco)
y artefacto de la **ventana estacional** (2025 se corta el 30 de junio).

```{r}
ic_auc <- ci.auc(roc(VA$y, p_va, quiet = TRUE), method = "delong")
cat(sprintf("AUC 2025 = %.3f   IC 95%% DeLong [%.3f, %.3f]   n = %d, %d eventos\n",
            ic_auc[2], ic_auc[1], ic_auc[3], nrow(VA), sum(VA$y)))
```

El intervalo abarca casi ocho centésimas: el punto estimado no se lee con tres
decimales de confianza.

Para aislar la ventana estacional hace falta una comparación donde sólo cambie
el calendario. Se usa validación cruzada **dejando un año fuera** y se calcula,
sobre cada año predicho por un modelo que no lo vio, el AUC del año completo y
el de su ventana enero–junio.

```{r}
Ap <- filter(A, !is.na(y1))
Ap$mes <- as.integer(format(Ap$fecha, "%m"))

# Al dejar 2021 fuera el modelo ve anios posteriores. Para un pronostico seria
# trampa; aqui se mide heterogeneidad entre anios, no uso operativo.
fuera_de_muestra <- lapply(2021:2025, function(Y) {
  va <- filter(Ap, anio == Y)
  list(anio = Y, y = va$y, mes = va$mes,
       p = predict(glm(F_final, binomial, filter(Ap, anio != Y)), va,
                   type = "response"))
})

auc_de <- function(o, filtro) {
  if (length(unique(o$y[filtro])) < 2) return(NA)
  as.numeric(auc(roc(o$y[filtro], o$p[filtro], quiet = TRUE)))
}
tabla_anios <- do.call(rbind, lapply(fuera_de_muestra, function(o) data.frame(
  anio = o$anio, n = length(o$y), prevalencia = round(mean(o$y), 3),
  AUC_completo = round(auc_de(o, rep(TRUE, length(o$y))), 3),
  AUC_ene_jun  = round(auc_de(o, o$mes <= 6), 3),
  AUC_jul_dic  = round(auc_de(o, o$mes >= 7), 3))))
print(tabla_anios, row.names = FALSE)

cmp <- tabla_anios[tabla_anios$anio <= 2024, ]
cat(sprintf("\nefecto de la ventana ene-jun sobre el anio completo: %+.3f\n",
            mean(cmp$AUC_ene_jun) - mean(cmp$AUC_completo)))
```

(El renglón de 2025 da 0.928 y no el 0.927 de la sección 8.1 porque aquí el
ajuste sólo requiere `y1` y entran seis días más. La diferencia es de una
milésima.)

**La ventana estacional no infla el AUC; lo deprime ligeramente.** Restringirse
a enero–junio cuesta 0.022 puntos en promedio, porque el segundo semestre trae
noviembre y diciembre con prevalencia de 0.09 — días tan sistemáticamente
limpios que el modelo los ordena sin dificultad. La intuición de que "a 2025 le
sobra primavera y por eso es más fácil" resulta falsa al medirla.

Lo que sí distingue a 2025 es **el año**, no el calendario:

```{r}
agrupado <- do.call(rbind, lapply(fuera_de_muestra[1:4],
                                  \(o) data.frame(y = o$y, p = o$p)))
r_ag  <- roc(agrupado$y, agrupado$p, quiet = TRUE)
ic_ag <- ci.auc(r_ag, method = "delong")
cat(sprintf("AUC agrupado 2021-2024 (%d dias, 4 anios completos, fuera de muestra)\n",
            nrow(agrupado)))
cat(sprintf("  = %.3f   IC 95%% [%.3f, %.3f]\n", ic_ag[2], ic_ag[1], ic_ag[3]))
```

Los años 2021–2023 quedan entre 0.846 y 0.881; 2024 y 2025 en 0.920 y 0.928 — el
corte coincide con el escalón de la sección 2. Antes de aceptarlo como efecto
real hay que descartar la explicación mecánica: que la mayor prevalencia de
2024–25 facilite la clasificación.

```{r}
set.seed(7)
d24 <- fuera_de_muestra[[4]]
objetivo <- tabla_anios$prevalencia[1]                     # prevalencia de 2021
n_pos <- round(objetivo * sum(d24$y == 0) / (1 - objetivo))
sim <- replicate(400, {
  i <- c(sample(which(d24$y == 1), n_pos), which(d24$y == 0))
  as.numeric(auc(roc(d24$y[i], d24$p[i], quiet = TRUE)))
})
cat(sprintf("AUC 2024 original %.3f -> submuestreado a la prevalencia de 2021: %.3f [%.3f, %.3f]\n",
            tabla_anios$AUC_completo[4], mean(sim),
            quantile(sim, .025), quantile(sim, .975)))
```

No es la prevalencia: el AUC de 2024 no se mueve al igualarle la tasa base de
2021. La cobertura tampoco —2025 es el año con **menos** estaciones reportando
por día y aun así el de AUC más alto. El efecto de año queda como observación
empírica sin mecanismo identificado, igual que el escalón que lo acompaña.

Falta la pregunta directa: **qué habría dado 2025 completo.** No se observa,
pero se acota pegando sus meses con el segundo semestre de cada año disponible,
todos fuera de muestra.

```{r}
e25 <- fuera_de_muestra[[5]]
do.call(rbind, lapply(fuera_de_muestra[1:4], function(o) {
  k <- o$mes >= 7
  data.frame(anio_sintetico = sprintf("ene-jun 2025 + jul-dic %d", o$anio),
             n = length(e25$y) + sum(k),
             AUC = round(as.numeric(auc(roc(c(e25$y, o$y[k]),
                                            c(e25$p, o$p[k]), quiet = TRUE))), 3))
})) |> print(row.names = FALSE)
```

Los cuatro años sintéticos caen entre 0.916 y 0.933. **Completar el calendario no
baja el AUC de 2025**, lo confirma alrededor de 0.92.

Salen dos cifras, según la pregunta:

- **Un año completo en condiciones como las de 2024–2025: ≈ 0.92.** La ventana
  truncada no infla nada.
- **Un año futuro cualquiera: 0.878, IC 95 % [0.860, 0.897]**, con rango año a
  año de 0.846 a 0.928.

**La segunda es la que debe reportarse como estimación de generalización.** El
0.927 no es incorrecto —es el desempeño sobre el periodo de validación
preestablecido— pero es el extremo optimista de un rango, y presentarlo solo
daría una impresión falsa de precisión. La diferencia entre 0.93 y 0.88 es la
magnitud del efecto de año, la limitación principal de este modelo.

### 8.8 ¿Depende el resultado del umbral?

La sección 0.1 fijó `frac >= 0.5` como definición de día de excedencia y la
presentó como decisión sustantiva. Falta saber si el modelo cambia de historia
con otra definición.

```{r}
sensibilidad <- do.call(rbind, lapply(c(1e-9, 0.25, 0.5, 0.75), function(u) {
  S <- A
  S$y  <- as.integer(S$frac >= u)
  S$y1 <- lag(S$y, 1)
  tr <- filter(S, anio <= 2024, !is.na(y1)); va <- filter(S, anio == 2025)
  g  <- glm(F_final, binomial, tr)
  pv <- predict(g, va, type = "response")
  data.frame(umbral = if (u < 0.01) "frac > 0" else sprintf("frac >= %.2f", u),
             prevalencia = round(mean(tr$y), 3),
             AUC_2025 = round(as.numeric(auc(roc(va$y, pv, quiet = TRUE))), 3),
             OR_y1 = round(exp(coef(g)["y1"]), 2),
             OR_foto = round(exp(coef(g)["foto"]), 2),
             OR_vent = round(exp(coef(g)["vent"]), 2))
}))
print(sensibilidad, row.names = FALSE)
```

**No depende.** El AUC va de 0.901 a 0.945 según el umbral, y las razones de
momios conservan signo y orden de magnitud: el rezago entre 3.2 y 6.7, el
forzamiento fotoquímico entre 2.4 y 4.0, la ventilación siempre protectora. El
umbral cambia la prevalencia del evento, no lo que el modelo dice de él. La
elección de 0.5 queda como decisión de definición, no como supuesto del que
dependa el resultado.

## 9. Criterios de aceptación

```
Supuestos
OK       El orden autorregresivo se decide con PACF y con BIC condicionado a las
         covariables, sobre filas identicas (p = 1)
OK       La estacionariedad se prueba donde corresponde: raiz unitaria en los
         factores continuos, homogeneidad temporal en la cadena binaria
PARCIAL  La dinamica es homogenea (persistencia estable, p = 0.63) pero el nivel
         da un escalon en 2024 (p = 0.0012) que los factores no absorben
OK       No hay separacion perfecta: convergencia en 6 iteraciones, |b| max 1.80,
         cuatro celdas de transicion pobladas, traslape > 3 sd en los tres factores
OK       El link logit es correcto; el rechazo del linktest se atribuye a
         curvatura omitida y desaparece al incluirla (p = 0.60)
OK       La cadena es irreducible, aperiodica y geometricamente ergodica
         (|lambda_2| = 0.459), con estacionaria 0.302 vs empirica 0.301
OK       La respuesta se dicotomiza en vez de modelarse como fraccion: la
         sobredispersion binomial es de 5.97
OK       La dependencia residual se mide antes y despues del rezago

Modelo
OK       La especificacion se deriva de los diagnosticos, no se elige a mano
OK       Se compara contra dos lineas base de nowcasting (climatologia y
         persistencia), con prueba de DeLong sobre la validacion
OK       El umbral de decision se fija en el ajuste, nunca en la validacion
OK       Se reporta discriminacion (AUC 0.927) y calibracion por separado
OK       El AUC se audita: IC de DeLong, validacion cruzada por anio, y anios
         completos sinteticos para aislar el efecto de la ventana estacional
OK       Se distingue el desempeno en la particion (0.927) de la estimacion de
         generalizacion (0.878 [0.860, 0.897])
OK       La subprediccion en 2025 se cuantifica y se explica, no se corrige
         recalibrando contra los datos de prueba
OK       El umbral de dicotomizacion se somete a sensibilidad: AUC 0.90-0.95 y
         razones de momios estables en cuatro definiciones
```

## 10. Qué se lleva el reporte

**El modelo funciona.** Sobre 2025, que no vio, alcanza un AUC de 0.927 con
88.7 % de sensibilidad y 81.2 % de especificidad, y supera de forma
significativa a la climatología (0.762, $p = 1.4\times10^{-6}$) y a la
persistencia (0.737, $p = 5.1\times10^{-12}$). El *skill score* de Brier es
0.572. **Pero la cifra que debe reportarse como generalización es 0.878, IC 95 %
[0.860, 0.897]**: el 0.927 es el extremo optimista de un rango que va de 0.846 a
0.928 según el año (§8.7).

Tres decisiones de especificación salidas de los diagnósticos, no del tanteo:

1. **$p = 1$**: un solo rezago de la respuesta (§1).
2. **Los armónicos anual y semianual son obligatorios** (§2): sin ellos la
   marginal varía por un factor de seis dentro del año.
3. **Los cuadrados de `vent` y `foto` entran, el de `comb` no** (§4 y §8): los
   dos primeros hacen pasar el *linktest*; el tercero no aporta ($p = 0.52$).

Y cinco limitaciones que se declaran en vez de corregirse:

**El escalón de 2024 y la subpredicción que produce.** El nivel de excedencia
sube abruptamente desde 2024 y los factores no lo explican. El ajuste promedia
dos regímenes y 2025 pertenece al alto: media predicha 0.380 contra 0.442
observado. No se corrige con una indicadora ni recalibrando el intercepto,
porque sería ajustar un parámetro al periodo de validación.

**El efecto de año.** Los años 2024–25 son genuinamente más predecibles que
2021–2023, y no por prevalencia ni por cobertura: ambas explicaciones se
descartan en §8.7. Es la limitación principal, y la que separa el 0.93 del 0.88.

**La partición está estacionalmente desbalanceada.** 2025 termina el 30 de junio,
así que le sobra primavera y le falta otoño, lo que contribuye a la
subpredicción. Lo que **no** explica es el AUC alto: restringirse a enero–junio
cuesta 0.022 puntos en lugar de regalarlos.

**La dimensión espacial se perdió.** Agregar a área metropolitana devuelve la
independencia temporal y la rejilla regular, pero elimina el contraste entre
estaciones y zonas que `analisis_discriminante.pdf` sí aprovecha. Los dos
modelos responden preguntas distintas —días de área contra día-estación— y
comparar sus AUC no sería justo.

**Esto es nowcasting, no pronóstico.** Los factores son del mismo día que la
respuesta: el modelo dice si hoy es día de excedencia, no anticipa el ozono de
mañana. La extensión exige rezagar los factores y volver a validar, y §5 adelanta
el techo: con un tiempo de mezcla de 1.3 días, más allá de dos o tres días la
predicción converge a la climatología del mes.

**Queda abierto** el término de media móvil sobre los residuales —el residuo de
lag 2 de §7 es el argumento para probarlo—, que es lo que agregaría un GLARMA.
Requiere `renv::install("glarma")` seguido de `renv::record()`, nunca
`snapshot()`.
