---
title: "Posicion no central y forma"
subtitle: "Issue #37 — MA2003B, equipo 7"
lang: es
format:
  pdf:
    papersize: letter
    geometry: margin=2.5cm
    toc: true
    toc-depth: 3
    number-sections: false
    fig-pos: "H"
    include-in-header:
      # Sin esto, las tablas y los prints anchos se salen del margen: fvextra
      # parte los renglones largos de los bloques verbatim en vez de recortarlos.
      text: |
        \usepackage{fvextra}
        \DefineVerbatimEnvironment{Highlighting}{Verbatim}{breaklines,commandchars=\\\{\}}
        \DefineVerbatimEnvironment{OutputCode}{Verbatim}{breaklines,commandchars=\\\{\}}
---

```{r}
library(nanoparquet)
sth <- read_parquet("../data/processed/sima_transformado_horario.parquet")
head(sth)
```

## Cuartiles y límites IQR

Para `O3`, `CO`, `NO2`, `NOX`, `PM10`, `PM2.5`, `TOUT`, `PRS` y `WSR` los cuartiles y
límites IQR **no se recalculan aquí**: se reusan los que ya produjo el criterio de
outliers de la #13 (`docs/log_limpieza.md`, sección 7), guardados en
`data/processed/resumen_outliers.csv`. Ese archivo solo publica `limite_inf` y
`limite_sup` (los límites de 1.5×IQR usados para marcar outliers), así que Q1, Q3 e
IQR se recuperan de ellos por álgebra —no por un nuevo cálculo sobre los datos crudos—,
despejando el mismo criterio de 1.5×IQR que ya se aplicó:

$$
\text{limite\_inf} = Q_1 - 1.5\cdot\text{IQR}, \qquad
\text{limite\_sup} = Q_3 + 1.5\cdot\text{IQR}
\;\;\Rightarrow\;\;
\text{IQR} = \frac{\text{limite\_sup}-\text{limite\_inf}}{4}
$$

`RAINF` y `WDR` quedan fuera de esta tabla por la misma razón documentada en la #13:
`WDR` es circular (un cuartil sobre grados no tiene sentido) y `RAINF` está inflada de
ceros (su IQR es 0 y marcaría como atípica toda la lluvia registrada).

```{r}
resumen_outliers <- read.csv("../data/processed/resumen_outliers.csv")

cuartiles_iqr <- within(resumen_outliers, {
    iqr <- (limite_sup - limite_inf) / 4
    q1 <- round(limite_inf + 1.5 * iqr, 2)
    q3 <- round(limite_sup - 1.5 * iqr, 2)
    iqr <- round(iqr, 2)
})[, c("variable", "q1", "q3", "iqr", "limite_inf", "limite_sup")]

cuartiles_iqr
```

Agregando los `O3_8h` y `viento_u`, `viento_v`. `sth` (el parquet cargado arriba) ya
está transformado (Box-Cox + z-score, #14): su sesgo es ~0 por construcción y calcular
un IQR sobre esa escala no describiría la variable real, además de duplicar en otra
forma la tabla de sesgos que ya vive en `transformaciones.tex`. Por eso estas tres
variables —y todo lo que sigue en boxplots e histogramas— se leen del dataset horario
**limpio, sin transformar** (`sima_limpio_horario.csv`), igual que el criterio IQR de
`resumen_outliers.csv` que se reusó arriba también es sobre esa escala.

```{r}
sh <- data.table::fread(
    "../data/processed/sima_limpio_horario.csv",
    select = c(
        "estacion", "O3", "CO", "NO2", "NOX", "PM10", "PM2.5",
        "TOUT", "RAINF", "PRS", "WSR", "viento_u", "viento_v", "O3_8h"
    )
)

calcular_iqr <- function(x) {
    q <- quantile(x, probs = c(0.25, 0.75), na.rm = TRUE)
    iqr <- q[[2]] - q[[1]]
    data.frame(
        q1 = round(q[[1]], 2),
        q3 = round(q[[2]], 2),
        iqr = round(iqr, 2),
        limite_inf = round(q[[1]] - 1.5 * iqr, 2),
        limite_sup = round(q[[2]] + 1.5 * iqr, 2)
    )
}
```

```{r}
nuevas <- do.call(rbind, lapply(c("O3_8h", "viento_u", "viento_v"), function(v) {
    cbind(variable = v, calcular_iqr(sh[[v]]))
}))
head(nuevas)
```

## Boxplots

El boxplot combinado de todas las variables en una sola escala ya existe en la sección
de transformaciones (`reports/figuras/boxplot_variables_originales.png`) y ahí se usa
para justificar el escalamiento, no para leer cuartiles por variable — con `PRS` en
~700 y `viento_u`/`viento_v` en un rango de -5 a 5, una sola escala aplana el resto de
las cajas. Aquí se hace una rejilla de boxplots individuales, uno por variable en sus
unidades originales, que es lo que permite leer Q1/Q3/mediana/bigotes de cada una.

```{r}
diario <- read.csv("../data/processed/sima_limpio_diario.csv")

medidas <- c(
    "O3", "CO", "NO2", "NOX", "PM10", "PM2.5", "TOUT", "PRS", "WSR", "O3_8h",
    "viento_u", "viento_v"
)
valores <- c(as.list(sh[, ..medidas]), list(RAINF = sh$RAINF, MDA8 = diario$MDA8))
```

```{r}
#| fig-format: pdf
pdf("../reports/figuras/boxplots_medidas.pdf", width = 10, height = 9)
par(mfrow = c(4, 4), mar = c(2, 4, 2, 1))
for (v in names(valores)) {
    boxplot(valores[[v]], main = v, ylab = v)
}
dev.off()

par(mfrow = c(4, 4), mar = c(2, 4, 2, 1))
for (v in names(valores)) {
    boxplot(valores[[v]], main = v, ylab = v)
}
```

### O3 y MDA8 por estación

```{r}
#| fig-format: pdf
pdf("../reports/figuras/boxplot_o3_por_estacion.pdf", width = 9, height = 5)
boxplot(O3 ~ estacion, data = sh, main = "O3 por estación", xlab = "Estación", ylab = "O3 (ppb)", las = 2)
dev.off()

boxplot(O3 ~ estacion, data = sh, main = "O3 por estación", xlab = "Estación", ylab = "O3 (ppb)", las = 2)
```

```{r}
#| fig-format: pdf
pdf("../reports/figuras/boxplot_mda8_por_estacion.pdf", width = 9, height = 5)
boxplot(MDA8 ~ estacion, data = diario, main = "MDA8 por estación", xlab = "Estación", ylab = "MDA8 (ppb)", las = 2)
dev.off()

boxplot(MDA8 ~ estacion, data = diario, main = "MDA8 por estación", xlab = "Estación", ylab = "MDA8 (ppb)", las = 2)
```

## Histogramas con densidad superpuesta

Mismo criterio de la #14 para marcar simetría: $|\text{sesgo}(x)|<0.5$. La rejilla de
14 paneles en escala original no se puede leer bien para `viento_u`/`viento_v`: unos
cuantos valores extremos estiran el eje x hasta ±150 mientras que el grueso de la masa
vive entre -20 y 20, así que cada panel individual queda como una espiga aplastada.

`RAINF` se excluye de este gráfico por la misma razón que en la sección de cuartiles:
está inflada de ceros, así que su densidad estandarizada es una espiga angosta que
domina el eje y aplasta el resto de las curvas a una línea plana.

Para comparar la forma (no la escala) de las 13 variables restantes en un solo
gráfico, cada una
se estandariza a z-score ($\,(x-\bar{x})/s\,$) **solo para este eje**, no es la
transformación Box-Cox de la #14 — al ser una transformación lineal, estandarizar no
cambia el sesgo de la variable, solo la pone en una escala comparable. Esto es distinto
de `reports/figuras/densidad_variables_escaladas.pdf` (transformaciones.qmd), que
muestra las densidades **después** de Box-Cox, cuando el sesgo ya se corrigió a ~0; aquí
se ve la asimetría real, sin corregir, superpuesta.

```{r}
#| fig-format: pdf
library(moments)

estandarizar <- function(x) {
    x <- na.omit(x)
    (x - mean(x)) / sd(x)
}

valores_sup <- valores[names(valores) != "RAINF"]

sesgos <- sapply(valores_sup, function(x) skewness(na.omit(x)))
densidades <- lapply(valores_sup, function(x) density(estandarizar(x)))
paleta <- rainbow(length(densidades))
etiquetas <- sprintf("%s (sesgo=%.2f)", names(valores_sup), sesgos)

# Las colas largas de PM2.5/CO/viento estiran el z-score hasta ±47; con ese rango
# todas las curvas se aplastan en una espiga sobre 0. Se recorta el eje x solo para
# que la forma del cuerpo de cada distribucion sea legible -el sesgo de la leyenda
# ya viene de density() sobre los datos completos, sin recortar.
xr <- c(-5, 10)
yr <- range(sapply(densidades, function(d) range(d$y[d$x >= xr[1] & d$x <= xr[2]])))

graficar_densidades_superpuestas <- function() {
    plot(densidades[[1]],
        main = "Densidad de las medidas horarias, MDA8 y viento (estandarizadas)",
        xlab = "z-score (solo para comparar formas; eje recortado, ver nota arriba)",
        col = paleta[1], xlim = xr, ylim = yr, lwd = 2
    )
    for (i in seq_along(densidades)[-1]) lines(densidades[[i]], col = paleta[i], lwd = 2)
    legend("topright", legend = etiquetas, col = paleta, lty = 1, lwd = 2, cex = 0.55, ncol = 2)
}

graficar_densidades_superpuestas()

pdf("../reports/figuras/densidad_medidas_superpuesta.pdf", width = 9, height = 7)
graficar_densidades_superpuestas()
dev.off()
```


