---
title: "Posicion no central y forma"
subtitle: "Issue #37 — MA2003B, equipo 7"
lang: es
format:
  pdf:
    papersize: letter
    geometry: margin=2.5cm
    toc: true
    toc-depth: 3
    number-sections: false
    fig-pos: "H"
    include-in-header:
      # Sin esto, las tablas y los prints anchos se salen del margen: fvextra
      # parte los renglones largos de los bloques verbatim en vez de recortarlos.
      text: |
        \usepackage{fvextra}
        \DefineVerbatimEnvironment{Highlighting}{Verbatim}{breaklines,commandchars=\\\{\}}
        \DefineVerbatimEnvironment{OutputCode}{Verbatim}{breaklines,commandchars=\\\{\}}
---

```{r}
library(nanoparquet)
sth <- read_parquet("../data/processed/sima_transformado_horario.parquet")
head(sth)
```

## Cuartiles y límites IQR

Para `O3`, `CO`, `NO2`, `NOX`, `PM10`, `PM2.5`, `TOUT`, `PRS` y `WSR` los cuartiles y
límites IQR **no se recalculan aquí**: se reusan los que ya produjo el criterio de
outliers de la #13 (`docs/log_limpieza.md`, sección 7), guardados en
`data/processed/resumen_outliers.csv`. Ese archivo solo publica `limite_inf` y
`limite_sup` (los límites de 1.5×IQR usados para marcar outliers), así que Q1, Q3 e
IQR se recuperan de ellos por álgebra —no por un nuevo cálculo sobre los datos crudos—,
despejando el mismo criterio de 1.5×IQR que ya se aplicó:

$$
\text{limite\_inf} = Q_1 - 1.5\cdot\text{IQR}, \qquad
\text{limite\_sup} = Q_3 + 1.5\cdot\text{IQR}
\;\;\Rightarrow\;\;
\text{IQR} = \frac{\text{limite\_sup}-\text{limite\_inf}}{4}
$$

`RAINF` y `WDR` quedan fuera de esta tabla por la misma razón documentada en la #13:
`WDR` es circular (un cuartil sobre grados no tiene sentido) y `RAINF` está inflada de
ceros (su IQR es 0 y marcaría como atípica toda la lluvia registrada).

```{r}
resumen_outliers <- read.csv("../data/processed/resumen_outliers.csv")

cuartiles_iqr <- within(resumen_outliers, {
    iqr <- (limite_sup - limite_inf) / 4
    q1 <- round(limite_inf + 1.5 * iqr, 2)
    q3 <- round(limite_sup - 1.5 * iqr, 2)
    iqr <- round(iqr, 2)
})[, c("variable", "q1", "q3", "iqr", "limite_inf", "limite_sup")]

cuartiles_iqr
```


