---
title: "Tendencias y correlación"
subtitle: "Issue #37 — MA2003B, equipo 7"
lang: es
format:
  pdf:
    papersize: letter
    geometry: margin=2.5cm
    toc: true
    toc-depth: 3
    number-sections: false
    fig-pos: "H"
    include-in-header:
      # Sin esto, las tablas y los prints anchos se salen del margen: fvextra
      # parte los renglones largos de los bloques verbatim en vez de recortarlos.
      text: |
        \usepackage{fvextra}
        \DefineVerbatimEnvironment{Highlighting}{Verbatim}{breaklines,commandchars=\\\{\}}
        \DefineVerbatimEnvironment{OutputCode}{Verbatim}{breaklines,commandchars=\\\{\}}
---

```{r}
library(nanoparquet)
data <- read_parquet("../data/processed/sima_transformado_horario.parquet")
head(data)
```
```{r}
library(dplyr)

# 12 variables
variables <- data %>%
    select(
        O3, CO, NO2, NOX, PM10, PM2.5, TOUT, PRS, WSR,
        viento_u, viento_v, O3_8h
    )

# Moda
moda <- function(x) {
    x <- x[!is.na(x)]
    valores <- unique(x)
    valores[which.max(tabulate(match(x, valores)))]
}

# Tabla consolidada
tabla_resumen <- data.frame(
    Variable = names(variables),
    Promedio = sapply(variables, mean, na.rm = TRUE),
    Mediana = sapply(variables, median, na.rm = TRUE),
    Moda = "No aplica",
    Rango = sapply(variables, function(x) diff(range(x, na.rm = TRUE))),
    Varianza = sapply(variables, var, na.rm = TRUE),
    Desv_Estandar = sapply(variables, sd, na.rm = TRUE)
)

# Resultados redondeados
tabla_resumen[, c(
    "Promedio", "Mediana", "Rango",
    "Varianza", "Desv_Estandar"
)] <-
    round(tabla_resumen[, c(
        "Promedio", "Mediana", "Rango",
        "Varianza", "Desv_Estandar"
    )], 3)

tabla_resumen
```
Las variables analizadas ya fueron previamente estandariadas, por lo que presentan medias cercanas a 0, varianzas cercanas a 1 y desviaciones estándar cercanas a 1. Por esta razón, las diferencias entre variables se aprecian principalmente en medidas como la mediana, moda y rango.

Ya que las 12 variables analizadas son continuas, no se calculó la moda clásica, ya que los valores pueden no repetirse exactamente. Se reportan como "No aplica".

```{r}
library(dplyr)
library(ggplot2)

# 12 variables cuantitativas
variables <- data %>%
    select(
        O3, CO, NO2, NOX, PM10, PM2.5, TOUT, PRS, WSR,
        viento_u, viento_v, O3_8h
    )

# Matriz de correlación de Pearson
matriz_cor <- cor(
    variables,
    use = "pairwise.complete.obs",
    method = "pearson"
)

round(matriz_cor, 2)
```
```{r}
library(ggcorrplot)

ggcorrplot(
    matriz_cor,
    method = "square",
    type = "lower",
    lab = TRUE,
    lab_size = 3,
    hc.order = TRUE,
    colors = c("dodgerblue3", "lavender", "deeppink"),
    title = "Mapa de calor de correlaciones"
)
```

```{r}
pares_cor <- as.data.frame(as.table(matriz_cor))

pares_cor <- pares_cor %>%
    filter(Var1 != Var2) %>%
    mutate(
        par = paste(pmin(as.character(Var1), as.character(Var2)),
            pmax(as.character(Var1), as.character(Var2)),
            sep = " - "
        )
    ) %>%
    distinct(par, .keep_all = TRUE) %>%
    arrange(desc(abs(Freq)))

pares_cor
```
El mapa de calor muestra una correlación positiva alta entre NO2 y NOX, lo que indica posible multicolinealidad entre estos dos También destacan las relaciones entre O3 y O3_8h, PM10 y PM2.5 y O3 y TOUT. Por otro lado, O3 presenta una relación negativa moderada con NOX. Estas correlaciones muestran que existen grupos de variables relacionadas, lo que justifica aplicar técnicas como PCA para reducir dimensionalidad y estudiar su estructura conjunta.
