# Transformaciones y escalamiento de datos

```{r}
library(dplyr)
library(nanoparquet)
sima_horario <- read.csv("data/processed/sima_limpio_horario.csv") |> dplyr::select(-c("WDR")) # no es necesario tener la direccion del viendo si ya se tienen viento_u y viento_v
head(sima_horario)
summary(sima_horario)
str(sima_horario)
```


Hay variables cuantitativas que tienen escalas diferentes, como `O3`, que tiene como `Min` 0.5 y `Max` de 265, mientras se tienen otras variables con máximos de 37,167,55,998, etc. se considera que se debe hacer un escalamiento.

Se hace una complot de los datos para comparación visual

```{r}
sima_horario_quant <- sima_horario %>% dplyr::select(-c("estacion","fecha","anio","hora","mes","dia_semana","fin_de_semana","temporada","outlier_O3","outlier_CO","outlier_NO2","outlier_NOX","outlier_PM10","outlier_PM2.5","outlier_TOUT","outlier_PRS","outlier_WSR"))
head(sima_horario_quant)
boxplot(sima_horario_quant)
```

La boxplot confirma la necesidad de escalamiento de las variables. Las distintas variables tienen diferentes unidades y escalas por lo que se lleva a cabo un escalamiento

Se define 

$$|\text{skewness}(x_i)|<0.5\,\forall\, x_i\in\text{dataset}\;i=1\,,2\,\dots,n$$

Entonces:

```{r}
library(moments)
sk <- sima_horario_quant |> apply(2,skewness,na.rm = TRUE)
sk
```

La mayoría de las variables no cumplen con la regla propuesta, se convierten en candidatos a transformar, a excepción de `RAINF`,que tiene un sesgo de  238.46, debido a la naturaleza de la precipitación, es una variable inflada de zeros, ni Box-Cox ni Yeo-Johnson funcionaran con esta variable. Para esta variable sera mejor crear una nueva `llovio` que sea la dicotomizacion de la variable original `RAINF`

```{r}
sima_horario$llovio <- (as.integer(sima_horario$RAINF > 0))
sima_horario$llovio[is.na(sima_horario$llovio)] <- 0
sample(sima_horario$llovio, 20)
```


```{r}
library(MASS)

box_cox <- function(x) {
  bc <- boxcox(na.omit(x) ~ 1, plotit = FALSE)
  lambda <- bc$x[which.max(bc$y)]

  if (lambda == 0) log(x) else (x^lambda - 1) / lambda
}
```

```{r}
candidates_bc <- sima_horario_quant |> dplyr::select(-c("RAINF"))
for (col in names(candidates_bc)) {
    x <- candidates_bc[[col]]
    if (any(x <= 0, na.rm = TRUE)) x <- x - min(x,na.rm = TRUE) + 1
    candidates_bc[[col]] <- box_cox(x)
}
head(candidates_bc)
```

```{r}
sk_trs = candidates_bc |> apply(2,skewness,na.rm = TRUE)
sk_trs
```

El sesgo de las variables fue reducido con exito, dada una transformacion de Box-Cox con dezplazamiento para tratar las variables con valores negativos.

`RAINF` es un caso especial, debido a que es una variable con zero inflacion , tiene demasiado sesgo que una transformacion como Box-Cox no puede disminuir, ya se habia hecho una binaria a partir de esta `llovio` que podria tomarse en cuenta para otros analisis, pero hay que considerar que el uso de variables binarias en algunas tecnicas, como PCA, no es estadisticamente prolijo.

Se reemplazan en `sima_horario` las columnas originales por su version transformada con Box-Cox, y se descarta `RAINF` (ya representada por `llovio`), para obtener el dataset final de esta fase.


Se procede al escalamiento de las variables de `candidates_bc`

```{r}

```

```{r}
sima_horario_transformado <- sima_horario
sima_horario_transformado[names(candidates_bc)] <- candidates_bc
sima_horario_transformado <- sima_horario_transformado |> dplyr::select(-RAINF)
head(sima_horario_transformado)
```

```{r}
write_parquet(sima_horario_transformado, "data/processed/sima_transformado_horario.parquet")
write.csv(sima_horario_transformado, "data/processed/sima_transformado_horario.csv", row.names = FALSE)
```

