---
title: "Transformación y escalamiento de las variables"
subtitle: "Issue #14 — MA2003B, equipo 7"
lang: es
format:
  pdf:
    papersize: letter
    geometry: margin=2.5cm
    toc: true
    toc-depth: 3
    number-sections: false
    fig-pos: "H"
    include-in-header:
      # Igual que en 01: sin fvextra las tablas y los prints anchos se salen
      # del margen en vez de partirse.
      text: |
        \usepackage{fvextra}
        \DefineVerbatimEnvironment{Highlighting}{Verbatim}{breaklines,commandchars=\\\{\}}
        \DefineVerbatimEnvironment{OutputCode}{Verbatim}{breaklines,commandchars=\\\{\}}
---

**Issue #14.** Decide y aplica las transformaciones sobre el dataset limpio que
dejó la issue #13 (`data/processed/sima_limpio_horario.csv`, 574,343 × 31, y
`sima_limpio_diario.csv`, 23,931 × 9).

Este documento está escrito en **R** (motor `knitr`), a diferencia de
[`01_verificacion_calidad.qmd`](01_verificacion_calidad.qmd), que usa Python. Las
dos mitades del equipo leen exactamente los mismos archivos de
`data/processed/`, así que el lenguaje del análisis es indistinto.

La regla que sigue todo el documento: **no se transforma por costumbre**. Cada
transformación se justifica con un número medido sobre estos datos, y las que se
descartan también se documentan, con su razón.

```{r setup}
#| message: false
#| warning: false

library(readr)
library(dplyr)
library(tidyr)
library(ggplot2)
library(knitr)

knitr::opts_chunk$set(message = FALSE, warning = FALSE, fig.align = "center")

# El documento se puede renderizar con el cwd en notebooks/ o en la raiz del
# repo, segun como se lance. Esto lo resuelve en los dos casos.
RAIZ <- if (basename(getwd()) == "notebooks") dirname(getwd()) else getwd()
RUTA_PROCESSED <- file.path(RAIZ, "data", "processed")

exigir <- function(archivo) {
  ruta <- file.path(RUTA_PROCESSED, archivo)
  if (!file.exists(ruta)) {
    stop(sprintf("No existe %s.\nCorre primero:  python src/limpieza.py", ruta),
         call. = FALSE)
  }
  ruta
}

horario <- read_csv(exigir("sima_limpio_horario.csv"),
                    show_col_types = FALSE, guess_max = 5000)
diario  <- read_csv(exigir("sima_limpio_diario.csv"), show_col_types = FALSE)

# La fecha viene sin zona horaria (hora local de pared). readr la lee como UTC,
# que es justo lo que se quiere: NO convertir, solo declarar. Ver cargar_datos.R.

# Variables medidas, en el orden del diccionario: objetivo, precursores,
# meteorologia.
MEDIDAS <- c("O3", "CO", "NO2", "NOX", "PM10", "PM2.5",
             "TOUT", "RAINF", "PRS", "WSR")

cat(sprintf("horario : %s x %s\n", format(nrow(horario), big.mark = ","),
            ncol(horario)))
cat(sprintf("diario  : %s x %s\n", format(nrow(diario), big.mark = ","),
            ncol(diario)))
```

## 1. Diagnóstico: ¿hace falta transformar?

Las tres preguntas que deciden todo lo demás:

1. ¿Las variables están en escalas comparables? Si no, cualquier técnica basada
   en distancias o en la matriz de covarianza queda dominada por la de números
   más grandes.
2. ¿Qué tan lejos están de la simetría? La asimetría fuerte rompe los supuestos
   de las técnicas paramétricas y hace que la media deje de representar al
   centro.
3. ¿Las relaciones entre variables son lineales? PCA, análisis factorial y
   regresión **solo ven la parte lineal**; si la relación real es multiplicativa,
   la escala cruda esconde señal.

```{r estadisticos}
sesgo <- function(x) {
  x <- x[!is.na(x)]
  sum((x - mean(x))^3) / (length(x) * sd(x)^3)
}

curtosis <- function(x) {
  x <- x[!is.na(x)]
  sum((x - mean(x))^4) / (length(x) * sd(x)^4) - 3
}

resumen <- function(datos, vars) {
  do.call(rbind, lapply(vars, function(v) {
    x <- datos[[v]]
    data.frame(
      variable = v,
      media    = mean(x, na.rm = TRUE),
      sd       = sd(x, na.rm = TRUE),
      min      = min(x, na.rm = TRUE),
      max      = max(x, na.rm = TRUE),
      cv       = sd(x, na.rm = TRUE) / abs(mean(x, na.rm = TRUE)),
      sesgo    = sesgo(x),
      curtosis = curtosis(x)
    )
  }))
}

tabla <- resumen(horario, MEDIDAS)
kable(tabla, digits = 3, row.names = FALSE,
      caption = "Estadísticos descriptivos del dataset horario limpio")
```

### 1.1 Las escalas no son comparables

`PRS` vive alrededor de 715 mmHg y `CO` alrededor de 1.36 ppm: **tres órdenes de
magnitud de diferencia**. Pero el problema para un PCA no es la media, es la
varianza. Este es el reparto de la varianza total cruda:

```{r peso-varianza}
#| fig-height: 3

pesos <- sapply(horario[MEDIDAS], var, na.rm = TRUE)
pesos <- sort(100 * pesos / sum(pesos), decreasing = TRUE)

kable(data.frame(variable = names(pesos), pct_varianza_total = round(pesos, 2)),
      row.names = FALSE,
      caption = "Porcentaje de la varianza total que aporta cada variable en escala cruda")
```

**`PM10` y `NOX` concentran el 71 % de la varianza total.** Un PCA sobre la
matriz de covarianza de estos datos no descubriría estructura: devolvería una
primera componente que es esencialmente `PM10`, y una segunda que es `NOX`. `CO`
aporta 0.02 % — no porque sea irrelevante para el ozono, sino porque se mide en
ppm y sus números son pequeños.

> Estandarizar todas las variables equivale exactamente a correr el PCA sobre la
> **matriz de correlación** en vez de la de covarianza. Es la misma decisión
> dicha de dos maneras, y aquí es obligatoria: las variables tienen unidades
> distintas (ppb, ppm, µg/m³, °C, mmHg, km/h), así que la covarianza entre ellas
> no tiene interpretación física.

### 1.2 La asimetría es fuerte y sistemática

```{r grafica-sesgo}
#| fig-height: 3.2
#| fig-cap: "Asimetría por variable. La banda gris marca la zona |sesgo| < 0.5, donde la distribución se considera aproximadamente simétrica."

ggplot(tabla, aes(x = reorder(variable, sesgo), y = sesgo)) +
  annotate("rect", xmin = -Inf, xmax = Inf, ymin = -0.5, ymax = 0.5,
           fill = "grey85") +
  geom_col(fill = "steelblue") +
  coord_flip() +
  labs(x = NULL, y = "coeficiente de asimetría") +
  theme_minimal()
```

Salvo `TOUT` y `PRS`, todas las variables medidas están sesgadas a la derecha, y
no por accidente: **una concentración es una cantidad no negativa con cola
larga**. Hay muchas horas de aire limpio y pocas horas de episodio, y esas pocas
horas se van muy lejos. `PM2.5` llega a un sesgo de 5.8 y `WSR` a 6.9.

`RAINF` es un caso aparte, con sesgo de 238: no es una variable continua sesgada,
es **una variable casi siempre cero**. Se trata en la §3.

### 1.3 Ninguna variable es normal

```{r normalidad}
set.seed(2026)  # el documento debe dar el mismo resultado en cada render

# Shapiro-Wilk admite a lo mas 5,000 observaciones; con 574,343 filas cualquier
# prueba de normalidad rechaza por tamano de muestra, asi que el p-valor aqui
# es descriptivo y el numero que importa es el estadistico W (1 = normal).
normalidad <- do.call(rbind, lapply(MEDIDAS, function(v) {
  x <- na.omit(horario[[v]])
  x <- sample(x, min(5000, length(x)))
  prueba <- shapiro.test(x)
  data.frame(variable = v, W = round(prueba$statistic, 4),
             p_valor = format.pval(prueba$p.value, digits = 3))
}))

kable(normalidad, row.names = FALSE,
      caption = "Shapiro-Wilk sobre una muestra de 5,000 observaciones por variable")
```

Ninguna se acerca a la normalidad. `TOUT` y `PRS` son las que más se aproximan
(W ≈ 0.98), consistente con que son las dos únicas casi simétricas.

## 2. Transformación de forma

### 2.1 Qué λ pide cada variable (Box-Cox)

Box-Cox busca el exponente λ que más acerca la variable a la normalidad,
maximizando la log-verosimilitud del perfil:

$$
x^{(\lambda)} = \begin{cases} \dfrac{x^{\lambda}-1}{\lambda} & \lambda \neq 0 \\[6pt] \ln x & \lambda = 0 \end{cases}
$$

```{r boxcox}
# Log-verosimilitud del perfil de Box-Cox para el modelo con solo intercepto.
# Se implementa a mano (8 lineas) en vez de usar MASS::boxcox para no agregar
# una dependencia al renv por una sola llamada.
log_verosimilitud_bc <- function(x, lambda) {
  n <- length(x)
  y <- if (abs(lambda) < 1e-8) log(x) else (x^lambda - 1) / lambda
  -n / 2 * log(sum((y - mean(y))^2) / n) + (lambda - 1) * sum(log(x))
}

lambda_optimo <- function(x, rejilla = seq(-2, 2, by = 0.05)) {
  x <- na.omit(x)
  x <- x[x > 0]                        # Box-Cox exige estrictamente positivo
  set.seed(2026)
  x <- sample(x, min(20000, length(x)))
  rejilla[which.max(sapply(rejilla, function(l) log_verosimilitud_bc(x, l)))]
}

SESGADAS <- c("O3", "CO", "NO2", "NOX", "PM10", "PM2.5", "WSR")

comparacion <- do.call(rbind, lapply(SESGADAS, function(v) {
  x   <- horario[[v]]
  lam <- lambda_optimo(x)
  xp  <- na.omit(x); xp <- xp[xp > 0]
  bc  <- if (abs(lam) < 1e-8) log(xp) else (xp^lam - 1) / lam
  data.frame(variable = v,
             sesgo_crudo = sesgo(x),
             lambda_bc   = lam,
             sesgo_bc    = sesgo(bc),
             sesgo_log1p = sesgo(log1p(x)),
             sesgo_sqrt  = sesgo(sqrt(x)))
}))

kable(comparacion, digits = 3, row.names = FALSE,
      caption = "Asimetría bajo cada transformación candidata")
```

Los tres resultados que deciden:

1. **Todos los λ caen entre −0.10 y 0.35**, es decir, alrededor de 0. Los datos
   están pidiendo un logaritmo.
2. **Box-Cox y `log1p` dan resultados casi equivalentes**: ambos dejan el sesgo
   dentro de la banda |sesgo| < 0.5. La raíz cuadrada se queda corta en las más
   sesgadas (`NOX` pasa de 3.63 a 1.66, sigue fuera de banda).
3. **`log1p` gana por operatividad.** Box-Cox exige x > 0 y estas variables
   tienen ceros legítimos (`NO2` y `PM2.5` reportan 0 en horas limpias);
   descartarlos sería inventar faltantes. `log1p(x) = ln(1+x)` los admite, usa un
   solo λ para todas — así las variables siguen siendo comparables entre sí — y
   se revierte con `expm1`.

**Decisión: `log1p` sobre las siete variables sesgadas.**

### 2.2 El argumento que de verdad importa: linealidad

La normalidad es un beneficio secundario. La razón de fondo para el logaritmo es
que las relaciones entre contaminantes son **multiplicativas**, y las técnicas
del curso solo capturan la parte lineal:

```{r linealidad}
lineal <- do.call(rbind, lapply(c("CO", "NO2", "NOX", "PM10", "PM2.5", "WSR"),
                                function(v) {
  data.frame(
    variable = v,
    pearson_crudo = cor(horario$O3, horario[[v]], use = "complete.obs"),
    pearson_log   = cor(log1p(horario$O3), log1p(horario[[v]]),
                        use = "complete.obs"),
    spearman      = cor(horario$O3, horario[[v]], use = "complete.obs",
                        method = "spearman")
  )
}))

kable(lineal, digits = 3, row.names = FALSE,
      caption = "Correlación con O3: escala cruda vs. log-log, contra Spearman como referencia libre de escala")
```

Cómo se lee: **Spearman mide la asociación monótona sin importar la escala**, así
que funciona como el techo de lo que se puede recuperar. En escala cruda,
`pearson` se queda muy por debajo de Spearman; en escala log-log casi lo alcanza.

- `NOX`: −0.329 → **−0.470** (Spearman −0.434).
- `WSR`: 0.274 → **0.448** (Spearman 0.482).

Esa diferencia no es cosmética: es señal que el PCA y la regresión no habrían
visto. El signo negativo de `NOX` frente al `O3`, por cierto, es el
comportamiento esperado a nivel horario — el NO titula el ozono en las horas de
tráfico.

### 2.3 Qué NO se transforma, y por qué

| Variable | Decisión | Razón |
| --- | --- | --- |
| `TOUT` | Sin transformar | Sesgo −0.42, ya dentro de banda. Transformarla solo dificultaría leer los coeficientes, que están en °C. |
| `PRS` | Sin transformar | Sesgo 0.10: es la variable más simétrica del conjunto. |
| `viento_u`, `viento_v` | Sin transformar | Son **componentes vectoriales con signo**: el negativo significa viento del este/sur. Cualquier transformación no lineal rompería la interpretación vectorial y la simetría alrededor de cero, que es justo lo que las hace utilizables. |
| `WDR` | No entra a los análisis | Es circular (0° y 359° son vecinos). Ya se sustituyó por `viento_u`/`viento_v` en #13. |
| `RAINF` | Se discretiza | 98.57 % de ceros: `log1p` deja el sesgo en 27.7, sigue inservible. Ver §3.1. |

```{r aplica-log}
log_vars <- paste0("log_", SESGADAS)
horario[log_vars] <- lapply(horario[SESGADAS], log1p)

kable(data.frame(
  variable    = SESGADAS,
  sesgo_antes = sapply(horario[SESGADAS], sesgo),
  sesgo_despues = sapply(horario[log_vars], sesgo),
  curtosis_antes = sapply(horario[SESGADAS], curtosis),
  curtosis_despues = sapply(horario[log_vars], curtosis)
), digits = 3, row.names = FALSE,
caption = "Efecto de log1p sobre asimetría y curtosis")
```

```{r antes-despues}
#| fig-height: 3.4
#| fig-cap: "PM2.5 antes y después de log1p. La cola larga se convierte en una distribución trabajable."

comparar <- bind_rows(
  data.frame(valor = horario$`PM2.5`,     escala = "PM2.5 (µg/m³)"),
  data.frame(valor = horario$`log_PM2.5`, escala = "log1p(PM2.5)")
)
comparar$escala <- factor(comparar$escala,
                          levels = c("PM2.5 (µg/m³)", "log1p(PM2.5)"))

ggplot(comparar, aes(valor)) +
  geom_histogram(bins = 60, fill = "steelblue") +
  facet_wrap(~escala, scales = "free") +
  labs(x = NULL, y = "frecuencia") +
  theme_minimal()
```

## 3. Discretización

La issue pide evaluarla, no aplicarla en todos lados. Discretizar **destruye
información** (dos valores distintos dentro del mismo bin se vuelven
indistinguibles), así que solo se hace donde el bin significa algo.

### 3.1 `RAINF` → ocurrencia de lluvia

```{r rainf}
cat(sprintf("horas con RAINF == 0 : %.2f %%\n",
            100 * mean(horario$RAINF == 0, na.rm = TRUE)))
cat(sprintf("sesgo crudo          : %.1f\n", sesgo(horario$RAINF)))
cat(sprintf("sesgo con log1p      : %.1f\n", sesgo(log1p(horario$RAINF))))

horario$llovio <- as.integer(horario$RAINF > 0)
```

La lluvia horaria no es una magnitud continua sobre la que valga la pena hacer
inferencia: es un **proceso de ocurrencia**. El mecanismo que interesa para el
ozono tampoco es cuántos milímetros cayeron, sino que hubo nubes y depósito
húmedo. Se conserva `RAINF` continua (por si algún análisis la quiere) y se
agrega la binaria `llovio`.

### 3.2 `hora` y `mes`: codificación cíclica, no binning

`hora` ya es un entero 0–23, pero **como entero miente**: pone las 23:00 a 23
unidades de las 00:00 cuando son consecutivas. La respuesta correcta no es
partirla en bloques sino proyectarla al círculo:

$$
\text{hora}_{\sin} = \sin\!\left(\frac{2\pi h}{24}\right), \qquad
\text{hora}_{\cos} = \cos\!\left(\frac{2\pi h}{24}\right)
$$

```{r ciclicas}
horario <- horario %>%
  mutate(
    hora_sin = sin(2 * pi * hora / 24),
    hora_cos = cos(2 * pi * hora / 24),
    mes_sin  = sin(2 * pi * mes / 12),
    mes_cos  = cos(2 * pi * mes / 12)
  )

# Verificacion: la distancia entre 23:00 y 00:00 debe ser igual a la que hay
# entre 00:00 y 01:00.
d <- function(a, b) {
  sqrt((sin(2*pi*a/24) - sin(2*pi*b/24))^2 + (cos(2*pi*a/24) - cos(2*pi*b/24))^2)
}
cat(sprintf("entero:  |23 - 0| = %d      |0 - 1| = %d\n", 23L, 1L))
cat(sprintf("ciclica: d(23, 0) = %.4f  d(0, 1) = %.4f\n", d(23, 0), d(0, 1)))
```

Con la codificación cíclica las dos distancias coinciden, que es el
comportamiento correcto. Se aplica el mismo tratamiento a `mes` (diciembre y
enero son vecinos).

Como referencia interpretable se agrega además `periodo` — un binning explícito
de la hora en las cuatro fases del ciclo fotoquímico diario. **No entra a los
modelos**, sirve para tablas y gráficas:

```{r periodo}
horario$periodo <- cut(horario$hora,
                       breaks = c(-1, 5, 11, 17, 23),
                       labels = c("madrugada", "mañana", "tarde", "noche"))

horario %>%
  group_by(periodo) %>%
  summarise(O3_medio = mean(O3, na.rm = TRUE),
            NOX_medio = mean(NOX, na.rm = TRUE), .groups = "drop") %>%
  kable(digits = 2, caption = "El ciclo diurno: el O3 se forma en la tarde, cuando el NOX ya bajó")
```

### 3.3 La variable objetivo ya está discretizada (#13)

El objetivo del equipo es **clasificar excedencias**, así que el binning del
`MDA8` no es una decisión libre: lo fija la NOM-020-SSA1-2021. #13 ya dejó las
tres columnas indicadoras; aquí solo se revisa el balance de clases, que es lo
que condiciona la técnica de #15.

```{r balance}
balance <- diario %>%
  summarise(across(c(excede_anio_1, excede_anio_3, excede_anio_5),
                   ~ 100 * mean(.x, na.rm = TRUE))) %>%
  pivot_longer(everything(), names_to = "umbral", values_to = "pct_excedencias") %>%
  mutate(ppb = c(65, 60, 51), .after = umbral)

kable(balance, digits = 2,
      caption = "Balance de clases por umbral de la NOM-020-SSA1-2021")
```

**Nota para #15:** con el umbral vigente (65 ppb) solo 10.65 % de los días-estación
son excedencia. Un clasificador que responda siempre "no excede" acierta 89 % y
no sirve de nada, así que la exactitud no puede ser la métrica de evaluación. El
umbral de 51 ppb (30.7 %) está mucho mejor balanceado y conviene usarlo como
escenario principal de modelado.

## 4. Atributos derivados: la tabla diaria

Este es el punto más importante del documento. #13 dejó el limpio a resolución
**horaria**, pero el objetivo del equipo (`MDA8`, excedencias) es **diario**. Las
dos tablas no se pueden cruzar tal cual: hay que agregar los predictores a
día-estación, y *cómo* se agrega cada uno depende de su mecanismo físico.

```{r tabla-diaria}
maximo_seguro <- function(x) {
  x <- x[!is.na(x)]
  if (length(x) == 0) NA_real_ else max(x)
}

predictores_diarios <- horario %>%
  mutate(dia = as.Date(fecha)) %>%
  group_by(estacion, dia) %>%
  summarise(
    # Meteorologia: la temperatura MAXIMA es la que gobierna la fotoquimica,
    # no la media del dia.
    TOUT_max  = maximo_seguro(TOUT),
    PRS_med   = mean(PRS, na.rm = TRUE),
    WSR_med   = mean(WSR, na.rm = TRUE),
    u_med     = mean(viento_u, na.rm = TRUE),
    v_med     = mean(viento_v, na.rm = TRUE),
    # Lluvia: acumulado del dia y ocurrencia.
    RAINF_sum = sum(RAINF, na.rm = TRUE),
    llovio    = as.integer(any(RAINF > 0, na.rm = TRUE)),
    # Precursores: la ventana 06-09 h es la emision matutina del trafico, que
    # es la que alimenta el ozono de la tarde. Promediar las 24 h diluiria
    # justo la senal que interesa.
    NOX_am    = mean(NOX[hora >= 6 & hora <= 9], na.rm = TRUE),
    NO2_am    = mean(NO2[hora >= 6 & hora <= 9], na.rm = TRUE),
    CO_am     = mean(CO[hora >= 6 & hora <= 9], na.rm = TRUE),
    PM10_med  = mean(PM10, na.rm = TRUE),
    PM25_med  = mean(`PM2.5`, na.rm = TRUE),
    .groups = "drop"
  ) %>%
  # mean() de un grupo totalmente vacio devuelve NaN y sum() devuelve 0; se
  # normaliza a NA para que los faltantes se cuenten como faltantes.
  mutate(across(where(is.numeric), ~ ifelse(is.finite(.x), .x, NA_real_)))

trabajo <- diario %>%
  mutate(dia = as.Date(fecha)) %>%
  inner_join(predictores_diarios, by = c("estacion", "dia")) %>%
  mutate(
    mes      = as.integer(format(dia, "%m")),
    mes_sin  = sin(2 * pi * mes / 12),
    mes_cos  = cos(2 * pi * mes / 12),
    dia_semana   = as.integer(format(dia, "%u")) - 1L,
    fin_de_semana = as.integer(dia_semana >= 5)
  )

cat(sprintf("tabla de trabajo diaria: %s x %s\n",
            format(nrow(trabajo), big.mark = ","), ncol(trabajo)))
```

Por qué cada agregación:

| Atributo | Agregación | Mecanismo |
| --- | --- | --- |
| `TOUT_max` | Máximo del día | La formación fotoquímica escala con la temperatura del pico, no con el promedio diario. |
| `NOX_am`, `NO2_am`, `CO_am` | Media 06–09 h | Los precursores emitidos en la hora punta matutina son los que reaccionan y producen el `MDA8` de la tarde. Promediar 24 h mezclaría esa emisión con la titulación nocturna y cancelaría la señal. |
| `WSR_med`, `u_med`, `v_med` | Media del día | La ventilación es un efecto acumulado sobre la masa de aire. |
| `RAINF_sum`, `llovio` | Suma / indicadora | Acumulado del día más ocurrencia. |
| `PM10_med`, `PM25_med` | Media del día | Actúan como pantalla contra la radiación durante toda la jornada. |

### 4.1 La forma cambia al agregar: hay que rediagnosticar

```{r sesgo-diario}
NUM_DIARIAS <- c("MDA8", "TOUT_max", "PRS_med", "WSR_med", "u_med", "v_med",
                 "RAINF_sum", "NOX_am", "NO2_am", "CO_am", "PM10_med", "PM25_med")

kable(data.frame(
  variable = NUM_DIARIAS,
  sesgo    = sapply(trabajo[NUM_DIARIAS], sesgo),
  curtosis = sapply(trabajo[NUM_DIARIAS], curtosis)
), digits = 3, row.names = FALSE,
caption = "Asimetría de las variables ya agregadas a día-estación")
```

Dos hallazgos:

- **`MDA8` tiene sesgo 0.64: casi simétrica, y no se transforma.** Es el promedio
  móvil de 8 h del máximo diario, y promediar 8 valores ya hace la mitad del
  trabajo (teorema del límite central). Transformar la variable objetivo
  complicaría la interpretación — los coeficientes dejarían de estar en ppb, que
  es la unidad en la que está escrita la norma — sin ganar nada.
- **Los precursores agregados siguen sesgados** (`NOX_am` 2.47, `PM10_med` 2.37,
  `WSR_med` 8.08), así que la decisión de la §2 se mantiene en el nivel diario.

```{r log-diario}
LOG_DIARIAS <- c("WSR_med", "NOX_am", "NO2_am", "CO_am", "PM10_med", "PM25_med",
                 "RAINF_sum")
trabajo[paste0("log_", LOG_DIARIAS)] <- lapply(trabajo[LOG_DIARIAS], log1p)

kable(data.frame(
  variable      = LOG_DIARIAS,
  sesgo_antes   = sapply(trabajo[LOG_DIARIAS], sesgo),
  sesgo_despues = sapply(trabajo[paste0("log_", LOG_DIARIAS)], sesgo)
), digits = 3, row.names = FALSE,
caption = "log1p en el nivel diario")
```

`RAINF_sum` se transforma aquí (y no en el horario) porque al acumular el día el
porcentaje de ceros baja de 98.6 % a 92 %, pero **sigue sin ser utilizable como
continua**: para modelar, la que sirve es `llovio`.

## 5. Escalamiento

### 5.1 Qué método

| Método | Fórmula | Cuándo | Aquí |
| --- | --- | --- | --- |
| **z-score** | $(x-\bar{x})/s$ | Técnicas basadas en covarianza/correlación: PCA, factorial, discriminante | **Elegido** |
| Min-max | $(x-\min)/(\max-\min)$ | Cuando se necesita un rango acotado [0,1] | Descartado |
| Robusto | $(x-\text{mediana})/\text{IQR}$ | Con outliers extremos que no se pueden tocar | Descartado |

**Se elige z-score.** Las técnicas que vienen en #15 y #17 (PCA, análisis
factorial, conglomerados, discriminante) operan sobre la matriz de correlación, y
estandarizar *es* trabajar con ella.

**Min-max se descarta** porque lo fijan el mínimo y el máximo, que son
precisamente los valores más frágiles de estos datos: #13 documentó que hay
outliers conservados a propósito (`WSR` llega a 179.7 km/h, `PM10` a 998 µg/m³).
Un solo valor extremo comprimiría todo el resto de la variable en una franja
diminuta del [0,1].

**Robusto se descarta** por una razón de fondo del proyecto: los outliers de este
dataset **no son ruido, son el fenómeno**. El objetivo es clasificar episodios de
concentración alta; un escalador diseñado para restarle peso a la cola superior
trabajaría en contra del objetivo. Además el `log1p` de la §2 ya redujo la
influencia de la cola, que es de donde venía el problema.

> **Orden de las operaciones:** primero `log1p`, después z-score. Al revés no
> funciona: el z-score produce valores negativos y el logaritmo ya no se puede
> aplicar.

```{r escalamiento}
estandarizar <- function(datos, vars) {
  centros <- sapply(datos[vars], mean, na.rm = TRUE)
  escalas <- sapply(datos[vars], sd, na.rm = TRUE)
  z <- as.data.frame(scale(datos[vars], center = centros, scale = escalas))
  names(z) <- paste0("z_", vars)
  list(datos = z,
       parametros = data.frame(variable = vars, centro = centros,
                               escala = escalas, row.names = NULL))
}

A_ESCALAR <- c("MDA8", "TOUT_max", "PRS_med", "u_med", "v_med",
               paste0("log_", c("WSR_med", "NOX_am", "NO2_am", "CO_am",
                                "PM10_med", "PM25_med")))

esc <- estandarizar(trabajo, A_ESCALAR)
trabajo <- bind_cols(trabajo, esc$datos)

kable(esc$parametros, digits = 4,
      caption = "Parámetros de estandarización. Se guardan en data/processed/ para poder revertir la transformación e interpretar resultados en unidades originales.")
```

### 5.2 Verificación

```{r verifica-escala}
verifica <- data.frame(
  variable = A_ESCALAR,
  media = sapply(trabajo[paste0("z_", A_ESCALAR)], mean, na.rm = TRUE),
  sd    = sapply(trabajo[paste0("z_", A_ESCALAR)], sd, na.rm = TRUE)
)
kable(verifica, digits = 6, row.names = FALSE,
      caption = "Media 0 y desviación 1 en todas las variables escaladas")

pesos_z <- sapply(trabajo[paste0("z_", A_ESCALAR)], var, na.rm = TRUE)
cat("Reparto de la varianza total tras estandarizar (%):\n")
print(round(100 * pesos_z / sum(pesos_z), 2))
```

Comparar con la tabla de la §1.1: se pasó de que `PM10` y `NOX` acapararan el
71 % de la varianza, a un reparto uniforme donde cada variable pesa lo mismo. Eso
es exactamente lo que se buscaba: que el PCA encuentre estructura y no el
artefacto de las unidades.

### 5.3 Dos advertencias que valen para #15 y #17

**(a) No centrar dentro de cada estación.** Es una tentación razonable —
quitaría el efecto de sitio — pero los números no la respaldan:

```{r efecto-estacion}
modelo <- aov(MDA8 ~ estacion, data = trabajo)
tabla_anova <- summary(modelo)[[1]]
sc_entre <- tabla_anova[["Sum Sq"]][1]
sc_dentro <- tabla_anova[["Sum Sq"]][2]

cat(sprintf("F = %.1f  (p < 2e-16)\n", tabla_anova[["F value"]][1]))
cat(sprintf("varianza explicada por la estación: %.1f %%\n",
            100 * sc_entre / (sc_entre + sc_dentro)))
```

La estación sí importa (F = 89.8, altamente significativa), pero explica solo
**5.3 % de la varianza del `MDA8`**. Centrar por estación borraría ese contraste
espacial a cambio de casi nada — y ese contraste es justamente lo que el
análisis de conglomerados debe descubrir. **La estación se usa para validar el
agrupamiento obtenido, no como corrección previa.**

**(b) Los parámetros de escalamiento se calculan sobre el conjunto de
entrenamiento, no sobre todo el dataset.** Aquí se estandariza con la media y la
desviación de las 23,931 filas porque este documento describe los datos
completos. En cuanto #15 parta en entrenamiento y prueba, la media y la
desviación deben salir **solo del entrenamiento** y aplicarse a la prueba: si no,
la prueba filtra información sobre su propia distribución al modelo. Por eso
`parametros_escalamiento.csv` se guarda aparte y no queda enterrado en el
dataset.

## 6. Salidas

```{r salidas}
escribir <- function(datos, archivo) {
  ruta <- file.path(RUTA_PROCESSED, archivo)
  write_csv(datos, ruta)
  cat(sprintf("%-38s %s filas x %s columnas\n", archivo,
              format(nrow(datos), big.mark = ","), ncol(datos)))
}

escribir(trabajo, "sima_transformado_diario.csv")
escribir(horario, "sima_transformado_horario.csv")
escribir(esc$parametros, "parametros_escalamiento.csv")
```

- **`sima_transformado_diario.csv`** — la tabla de trabajo para #15 y #17: una
  fila por día-estación, con `MDA8`, las indicadoras de excedencia, los
  predictores agregados, sus versiones `log_` y sus versiones `z_`.
- **`sima_transformado_horario.csv`** — el horario con las columnas `log_`, las
  cíclicas y `llovio`, por si algún análisis necesita la resolución fina.
- **`parametros_escalamiento.csv`** — centro y escala de cada variable, para
  revertir y para reportar resultados en unidades originales.

Ninguno se versiona (`data/processed/` está en `.gitignore`); se regeneran
corriendo `python src/limpieza.py` y volviendo a renderizar este documento.

## 7. Resumen de decisiones

| Sub-punto de la issue | Decisión | Justificación |
| --- | --- | --- |
| **Discretización** | Aplicada de forma selectiva | `RAINF` → `llovio` (98.6 % ceros); `hora` → `periodo` solo para reportar. El binning del `MDA8` ya lo fija la NOM y viene de #13. No se discretiza ningún otro continuo: destruiría información sin ganar interpretabilidad. |
| **Escalamiento** | **z-score**, aplicado | `PM10` y `NOX` acaparaban el 71 % de la varianza cruda; sin estandarizar, el PCA devolvería las unidades y no la estructura. Min-max y robusto se descartan por los outliers conservados en #13. |
| **Transformación de forma** | **`log1p`** en 7 variables horarias y 7 diarias | Box-Cox pide λ ∈ [−0.10, 0.35] en todas, o sea el logaritmo; `log1p` además admite los ceros. Sube `r(O3, NOX)` de −0.33 a −0.47 y `r(O3, WSR)` de 0.27 a 0.45. |
| **Atributos derivados** | Tabla diaria de predictores + cíclicas sin/cos | El objetivo es diario y el limpio era horario: sin la agregación no hay dataset de modelado. La ventana 06–09 h de precursores y `TOUT_max` responden al mecanismo fotoquímico, no a conveniencia. |
| **Transformar el objetivo `MDA8`** | **Omitida** | Sesgo 0.64, ya simétrica; transformarla sacaría los coeficientes de ppb, la unidad de la norma. |
| **Transformar `TOUT`, `PRS`** | **Omitida** | Sesgos −0.42 y 0.10: ya simétricas. |
| **Transformar `viento_u`, `viento_v`** | **Omitida** | Componentes con signo; una transformación no lineal rompería la interpretación vectorial. |
| **Centrado por estación** | **Omitida** | La estación explica 5.3 % de la varianza del `MDA8`; centrarla borraría el contraste espacial que #15 debe descubrir. |
| **Dummies de `estacion`/`temporada`** | **Omitida** (sigue vigente lo de #13) | Depende de la técnica: PCA y conglomerados no las quieren, regresión y discriminante sí. Se generan en #15, donde ya se sabe cuál se usa. |

## Referencias

- Dataset limpio y sus reglas: [`docs/log_limpieza.md`](log_limpieza.md) (#13)
- Variables seleccionadas: [`docs/seleccion_datos.md`](seleccion_datos.md) (#12)
- Diccionario y unidades: [`docs/Diccionario_Sima.md`](Diccionario_Sima.md)
- NOM-020-SSA1-2021: límite de 8 h, 0.065 ppm (65 ppb)
